ACORDAO-COMPLETO-2439971

ACÓRDÃO 6283/2021 ATA 11/2021 - PRIMEIRA CÂMARA

VISTOS, relatados e discutidos estes autos de representação da Secretaria de Controle Externo do Desenvolvimento Econômico - SecexDesenvolvimento, nos termos do art. 237, inciso VI, do RITCU, com vistas a apurar possíveis irregularidades ocorridas no âmbito da Secretaria-Executiva do Ministério do Turismo (SE/MTur) , relacionadas à Concorrência 1/2011 e à execução do Contrato MTur 11/2011 que se seguiu;
ACORDAM os Ministros do Tribunal de Contas da União, reunidos em sessão de 1ª Câmara, ante as razões expostas pelo Relator, em:
9.1. conhecer da presente representação, satisfeitos os requisitos de admissibilidade previstos nos arts. 235 e 237, inciso VI, do Regimento Interno do TCU, e no art. 103, § 1º, da Resolução TCU 259/2014, para, no mérito, considerá-la parcialmente procedente;
9.2. acolher integralmente as razões de justificativa apresentadas pelos Srs. Frederico Silva da Costa e Alberto Alves e, parcialmente, as apresentadas pela Srª. Amanda Kalil de Melo Lavor;
9.3. aplicar aos (às) Srs (as) Amanda Kalil de Melo Lavor, Carlos Guterres Parada Junior, Rodrigo Bauer do Carmo e Velza Maria de Aguiar Fregapani, individualmente, a multa prevista no art. 58, inciso II, da Lei 8.443/1992, no valor de R$ 5.000,00 (cinco mil reais) , fixando-lhes o prazo de 15 (quinze) dias, a contar das respectivas notificações, para que comprovem, perante o Tribunal, o recolhimento das dívidas ao Tesouro Nacional, atualizadas monetariamente desde a data do acórdão até a data dos efetivos recolhimentos, se forem pagas após o vencimento, na forma da legislação em vigor;
9.4. autorizar, desde logo, nos termos do art. 28, inciso II, da Lei 8.443/1992, a cobrança judicial das dívidas caso não atendidas as notificações;
9.5. dar ciência à Secretaria-Executiva do Ministério do Turismo, nos termos do art. 9º da Resolução TCU 315/2020, com vistas a evitar a repetição de irregularidade de igual teor, de que a não especificação prévia, nos editais de licitação, das quantidades dos serviços a serem contratados afronta o disposto no art. 7º, § 4º, da Lei 8.666/1993 e na jurisprudência desta Corte de Contas;
9.6. determinar a juntada de cópia desta decisão aos TCs Processo 041.674/2012-0, Processo 019.668/2014-7, Processo 030.889/2015-4 e Processo 032.879/2017-2;
9.7. notificar a Secretaria-Executiva do Ministério do Turismo e os responsáveis da presente decisão.

Representação da SecexDesenvolvimento acerca de possíveis irregularidades praticadas na realização da Concorrência 01/2011 e na execução do Contrato 11/2011 e seus aditivos, no âmbito da Secretaria-Executiva do Ministério do Turismo.

Primeira Câmara

Secretaria-Executiva do Ministério do Turismo (SE/MTur).

3. Responsáveis: Alberto Alves (XXX.595.148-XX); Amanda Kalil de Melo Lavor (XXX.708.011-XX); Carlos Guterres Parada Junior (XXX.446.183-XX); Frederico Silva da Costa (XXX.889.701-XX); Rodrigo Bauer do Carmo (XXX.425.210-XX); Velza Maria de Aguiar Fregapani (XXX.044.506-XX).

13.1. Ministros presentes: Walton Alencar Rodrigues (Presidente), Benjamin Zymler, Vital do Rêgo (Relator) e Jorge Oliveira.

ACORDAO-COMPLETO-2555306

Acórdão de Relação 6794/2022 - Primeira Câmara

Acórdão de Relação

VITAL DO RÊGO

Adoto como relatório a instrução de mérito elaborada no âmbito da Secretaria de Controle Externo do Desenvolvimento Econômico - SecexDesenvolvimento (peça 200) , que contou com a anuência do escalão gerencial daquela unidade técnica (peças 201 e 202) , a seguir transcrita com os ajustes de forma pertinentes:
INTRODUÇÃO
1.	Cuidam os autos de Representação desta Secretaria de Controle Externo do Desenvolvimento Econômico (SecexDesenvolvimento) , nos termos do art. 237, inciso VI, do Regimento Interno do TCU, com vistas a apurar possíveis irregularidades ocorridas no âmbito da Secretaria-Executiva do Ministério do Turismo (SE/MTur) , relacionadas à Concorrência 1/2011.
HISTÓRICO
2.	No âmbito do processo de contas anuais da SE/MTur, relativas ao exercício de 2011 (TC Processo 041.674/2012-0) , foram avaliados os procedimentos adotados para a realização da Concorrência 1/2011, no valor estimado de R$ 6.500.000,00, cujo objeto foi a contratação de empresa especializada para prestar serviços de comunicação institucional, consultoria, análise, planejamento estratégico, assessoria de comunicação e de relações públicas.
3.	Em análise sumária da documentação atinente ao certame, verificou-se indícios de irregularidades quanto aos procedimentos adotados na fase licitatória, em vista dos dispositivos da Lei 8.666, de 21/6/1993 (peça 1, p. 1-3) . Além disso, apontou-se a necessidade de que se verificasse se esses indícios teriam impactos na execução contratual, haja vista as sucessivas prorrogações do prazo de vigência e o acréscimo de preços em exercícios posteriores ao das contas analisadas (peça 1, p. 3-4) .
4.	Diante disso, entendeu-se necessário o trato da matéria de forma apartada das contas anuais da SE/MTur referente ao exercício de 2011, por meio da presente representação, pois os atos praticados poderiam ser atribuídos a diversos gestores e servidores do ministério, ultrapassando aquele ano, o que causaria demora excessiva na apreciação definitiva das contas dos responsáveis não relacionados aos atos sob análise. Foram juntadas cópias das documentações pertinentes à Concorrência 1/2011 às peças 2 a 8 dos presentes autos.
5.	De acordo com instruções precedentes, foram realizadas duas diligências ao MTur (peças 9 e 23) : primeiro, para a remessa de cópias dos termos aditivos ao contrato decorrente da Concorrência 1/2011 e de toda a documentação comprobatória a que se referem essas alterações; e, segundo, para que fossem encaminhados documentos e informações acerca da divergência entre o valor da proposta vencedora da Concorrência 1/2011 e aquele registrado na cláusula do contrato decorrente da licitação.
6.	O MTur, em atendimento às diligências efetuadas, encaminhou a documentação acostada às peças 14 a 22, 28 e 32 dos autos.
7.	Em instrução elaborada após análise da documentação encaminhada pelo MTur, propôs-se a realização de audiências de gestores do ministério em função de irregularidades identificadas na fase de licitação, nas cinco prorrogações de vigência contratual (1º, 4º, 5º, 6º e 7º termos aditivos) e no acréscimo de preços promovido pelo 3º termo aditivo (peça 33, p. 10-11) .
8.	Em despacho de 3/3/2020, o Exmo. Ministro-Relator, Vital do Rêgo, conheceu da presente representação, uma vez preenchidos os requisitos de admissibilidade previstos nos arts. 235 e 237 do Regimento Interno do TCU, e autorizou a realização das audiências propostas (peça 36) .
9.	Consoante despacho de conclusão das comunicações processuais, todos os responsáveis foram devidamente notificados acerca de suas audiências (peças 55 a 59, 70 e 199) .
EXAME TÉCNICO
10.	Em função das audiências realizadas, o Sr. Frederico Silva da Costa apresentou as razões de justificativa que compõem a peça 71 dos autos. As Sras. Amanda Kalil de Melo Lavor, Velza Maria de Aguiar Fregapani e os Srs. Carlos Guterres Parada Júnior e Alberto Alves, apresentaram defesa conjunta, correspondente à peça 78 dos autos, a qual contém, como anexos, os documentos acostados às peças 79 a 185. O Sr. Carlos Júnior apresentou argumentos adicionais, conforme peças 186 a 198.
11.	O Sr. Rodrigo Bauer do Carmo, regularmente notificado (peça 70) , não compareceu aos autos. Operam-se, portanto, os efeitos da revelia, dando-se prosseguimento ao processo, nos termos do art. 12, § 3º, da Lei 8.443/1992.
12.	A seguir serão analisadas as razões de justificativa trazidas pelos responsáveis.
i) audiência: Sra. Amanda Kalil de Melo Lavor, então Coordenadora da Assessoria de Comunicação Social do MTur, pela elaboração do projeto básico da Concorrência 1/2011, tendo em vista que:
i.1) não houve a completa identificação do objeto licitado e o conhecimento de todos os materiais e serviços necessários a sua consecução, o que contrariou os arts. 3º, 6º, inciso IX, e 7º, § 2º, incisos I e II, da Lei 8.666/1993; e,
i.2) não foram relacionados e estimados os respectivos quantitativos para cada um dos serviços objetos da licitação, o que contrariou os arts. 3º, 6º, inciso IX, e o art. 7º, § 4º, da Lei 8.666/1993.
Razões de justificativa apresentadas pela Sra. Amanda Kalil de Melo Lavor (peça 78) 
13.	Tendo em vista a extensão do documento de defesa apresentado pela Sra. Amanda Lavor em conjunto com demais responsáveis nestes autos, os argumentos concernentes aos termos de audiência do presente item serão analisados de forma fracionada.
Argumento
14.	Após apresentação breve de seu histórico profissional no MTur (peça 78, p. 30-31) , a responsável questionou que não teria sido demonstrado, na fundamentação de sua audiência, que houve violação ao art. 3º da Lei 8.666/1993 (peça 78, p. 31) .
Análise
15.	O art. 3º da Lei 8.666/1993 dispõe, in verbis:
Art. 3º A licitação destina-se a garantir a observância do princípio constitucional da isonomia, a seleção da proposta mais vantajosa para a administração e a promoção do desenvolvimento nacional sustentável e será processada e julgada em estrita conformidade com os princípios básicos da legalidade, da impessoalidade, da moralidade, da igualdade, da publicidade, da probidade administrativa, da vinculação ao instrumento convocatório, do julgamento objetivo e dos que lhes são correlatos.
16.	Os termos de audiência dirigidos à responsável ora em comento se referem à ausência de completa identificação do objeto licitado e de relação e estimativa dos respectivos quantitativos, exigências que estão expressas nos arts. 6º, inciso IX, e 7º, §2º, incisos I e II, e § 4º, todos da Lei 8.666/1993. Os itens 28 a 33 da instrução precedente (peça 33) , que propôs a realização das audiências à responsável, discorreram acerca de prejuízos e riscos que são causados à Administração em função do desrespeito aos mencionados dispositivos.
17.	O primeiro seria a falta de elementos suficientes para a formulação das propostas de preços pelas empresas potencialmente interessadas em consequência da ausência de detalhamento dos serviços a serem prestados e de seus quantitativos.
18.	Em segundo, a ausência de estimativa de quantitativos também gerou impedimento à adequada verificação da capacidade operacional das empresas licitantes e de eventuais ganhos de escala nos preços contratados.
19.	Também houve prejuízo ao controle da execução contratual, pois quando do acréscimo do valor do contrato, ocorrido por ocasião da celebração do 3º termo aditivo, não havia parâmetros para se avaliar se o aumento de quantidade de homem/hora proposto era razoável, dado que não havia estimativa inicial desse item no edital.
20.	Por fim, mencionou-se ainda o risco de ocorrência de dano ao erário já que com a ausência de completa identificação de todos os insumos e de quantitativos, os valores das propostas das licitantes consistiram na simples soma dos diversos preços unitários, sem que estes fossem multiplicados pelas quantidades pretendidas.
21.	Como bem apontado no item 33 da instrução à peça 33, todas essas situações geraram prejuízo à competitividade do certame, à obtenção da proposta mais vantajosa e à isonomia, princípios esses insculpidos no art. 3º da Lei 8.666/1993. Portanto, não procede a alegação da responsável de que não teria sido exposta a razão pela qual os termos de sua audiência mencionam a violação ao art. 3º da Lei 8.666/1993.
Argumento
22.	Quanto à ausência de completa identificação do objeto, a responsável alegou que os itens 1, 2 e 4 do projeto básico teriam apresentado elementos suficientes para caracterizar o serviço a ser prestado (peça 78, p. 32-36) . Defendeu que o projeto básico deixa assente o objeto licitado ao descrevê-lo como "contratação de empresa prestadora de serviços de consultoria, planejamento estratégico e prestação de serviços de assessoria de imprensa e relações públicas", afastando a alegação pela sua incompletude (peça 78, p. 36) .
23.	Alegou que o detalhamento do objeto estaria distribuído por mais de 33 itens do projeto básico, contendo exemplos dos serviços a serem prestados pela contratada e que, em seu item 5.1, definiu-se que a prestação dos serviços se daria de acordo com as necessidades e objetivos estratégicos do MTur (peça 78, p. 3-4) .
24.	Quanto à lista de produtos que compuseram o Apêndice I do projeto básico, a responsável alegou que a previsão de um serviço seria totalmente diferente de se estabelecer como ele deve ser realizado, ou seja, "a previsão deve ser feita, a execução que pode ser diferente ou adequada ao momento da realização desta" (peça 78, p. 39) . Citou, como exemplo, que o item de produto para "treinamentos e workshops" não poderia ir além do fixado, já que os custos dos palestrantes seriam variáveis e dependeriam do conhecimento do conteúdo da palestra e de quem poderia promovê-la (peça 78, p. 39) .
Análise
25.	É fato que o projeto básico deixa claro que os serviços que se pretendem contratar são aqueles relacionados em seu 'item 1' (peça 2, p. 74) , qual seja, consultoria, planejamento estratégico e prestação de serviços de assessoria de imprensa e relações públicas. Ocorre que, segundo os dispositivos a seguir reproduzidos da Lei 8.666/1993, não basta a identificação genérica do objeto para sua contratação, mas sim que seja descrito com nível de precisão adequado e detalhado de forma a expressar a composição de todos os seus custos unitários:
Art. 6o Para os fins desta Lei, considera-se:
 (...) 
IX - Projeto Básico - conjunto de elementos necessários e suficientes, com nível de precisão adequado, para caracterizar a obra ou serviço, ou complexo de obras ou serviços objeto da licitação, elaborado com base nas indicações dos estudos técnicos preliminares, que assegurem a viabilidade técnica e o adequado tratamento do impacto ambiental do empreendimento, e que possibilite a avaliação do custo da obra e a definição dos métodos e do prazo de execução (...) .
Art. 7o As licitações para a execução de obras e para a prestação de serviços obedecerão ao disposto neste artigo e, em particular, à seguinte sequência:
 (...) 
§ 2o As obras e os serviços somente poderão ser licitados quando:
I - houver projeto básico aprovado pela autoridade competente e disponível para exame dos interessados em participar do processo licitatório;
II - existir orçamento detalhado em planilhas que expressem a composição de todos os seus custos unitários; (...) .
26.	No item 4 do projeto básico (peça 2, p. 75-77) , o objeto foi decomposto em 33 serviços a serem demandados da contratada. Já para a apresentação da proposta de preços, o Apêndice I do projeto básico definiu que os serviços seriam compostos por três blocos (peça 2, p. 95-98) :
a)	planilha na qual as empresas interessadas deveriam apresentar o preço unitário homem/hora de onze diferentes profissionais;
b)	identificação do percentual de honorários a ser cobrado sobre o valor de R$ 3.000.000,00, relativo à verba estimada dos serviços a serem prestados por terceiros; e,
c)	planilha na qual eram descritos diferentes serviços, em que as empresas deveriam propor um valor global pela realização de um evento ou um produto (por exemplo, media training, serviços de fotografia, revisão de textos, entre outros) .
27.	Essa última planilha do Apêndice I continha vinte tipos de serviços a serem cotados, contendo a descrição do que deveria ser feito e a forma de apresentação dos preços. Por exemplo, para o serviço de media training, a contratada deveria, entre outras tarefas: treinar porta-vozes para o relacionamento com a imprensa, apresentar procedimentos para o contato com os jornalistas, simular entrevistas, inclusive com gravação em vídeo, e avaliar a postura dos executivos em situações de crise (peça 2, p. 96-97) . Para a apresentação do preço do serviço, a empresa deveria considerar turmas de até quatro participantes com carga-horária de seis horas-aula, com valor por evento, sem incluir custos com estrutura e/ou contratação direta de serviços adicionais (peça 2, p. 96) .
28.	Certamente, o serviço utilizado como exemplo, bem como os demais constantes da planilha do Apêndice I ao projeto básico, poderiam prestar mais esclarecimentos sobre as diversas atividades a serem exercidas pela contratada. Porém, em homenagem ao princípio da razoabilidade, entende-se, nesta oportunidade, que as descrições contidas no item 4 e no Apêndice I do projeto básico foram suficientes para se conhecer em detalhes os serviços a serem prestados e precificados pelas licitantes.
29.	Além disso, conforme disposto no item 21 do edital da Concorrência 1/2011 (peça 2, p. 72) , os interessados em participar da licitação poderiam solicitar esclarecimentos sobre quaisquer elementos do certame, o que inclui explicações adicionais sobre os componentes de cada serviço especificado na planilha do Apêndice I do projeto básico. De acordo com o processo administrativo do MTur, houve respostas a dúvidas formuladas por empresas interessadas quanto aos serviços a serem prestados (peça 83, p. 70-80, e peça 84, p. 1-40) .
30.	Assim, entende-se que as razões de justificativa da responsável quanto à ausência de completa identificação do objeto merecem ser acolhidas, uma vez que o projeto básico contém elementos que permitem identificar os serviços a serem prestados em detalhes e a composição de seus custos.
Argumento
31.	Sobre a ausência de estimativa do quantitativo dos serviços licitados, a responsável defendeu que o contrato seria para prestação de serviço continuada, sem demanda específica, exigida a qualquer tempo, o que afastaria a possibilidade de estabelecimento de quantitativo (peça 78, p. 4) . Acrescentou que importava o valor do serviço previsto, e não seu quantitativo, sendo que este dependeria do planejamento estratégico da contratada e das necessidades do MTur ao longo da vigência contratual (peça 78, p. 4 e 12) .
32.	Segundo a responsável, tendo-se conhecimento dos serviços que seriam prestados e seus respectivos preços, seria atentar para o princípio da razoabilidade a exigência do quantitativo em um processo de prestação de serviço continuada e por demanda exclusiva do licitante (peça 78, p. 5) . Alegou que o fato de o projeto básico prever, ainda que minimamente, os serviços a serem executados, não há violação da exigência de quantitativo, fixada no art. 7º, § 4º, da Lei 8.666/1993 (peça 78, p. 37-38) . Afirmou, novamente, que a quantidade dependeria do interesse, da conveniência e da necessidade do órgão licitante e que o serviço não seria quantificável, somente especificável (peça 78, p. 38) . Para a responsável teria havido a estimativa, prevista nos serviços/orçamentos, mas não a quantificação, a qual dependeria da própria conveniência do órgão (peça 78, p. 38) .
33.	Alegou que não teria havido risco e/ou prejuízo à Administração, uma vez que os valores contratados não ultrapassaram o limite do orçamento para a prestação dos serviços (peça 78, p. 39) .
34.	Também defendeu que o parecer emitido pela Consultoria Jurídica do MTur teria ratificado integralmente a legalidade do certame e que todas as etapas legais foram cumpridas (peça 78, p. 6-12) .
Análise
35.	Não merece acolhida a alegação de que sua responsabilidade deveria ser afastada em vista de parecer da Consultoria Jurídica do MTur ter ratificado a legalidade do certame. Este Tribunal possui entendimento firmado no sentido de que a responsabilidade do gestor não é afastada nesse caso, pois a ele cabe a decisão sobre a prática do ato administrativo eventualmente danoso ao erário ou contrário à legislação (Acórdão 2806/2014-TCU-Plenário, rel. José Jorge; 2.904/2014-TCU-Plenário, rel. Marcos Bemquerer; 341/2015-TCU-Plenário, rel. Raimundo Carreiro; e 2.790/2019-TCU-2ª Câmara, rel. André de Carvalho) . O fato de ter agido com respaldo em pareceres técnicos e/ou jurídicos não tem força para impor ao administrador a prática de um ato manifestamente irregular, uma vez que a ele cabe, em última instância, decidir sobre a conveniência e a oportunidade de praticar atos administrativos, principalmente os concernentes a contratações, que vão gerar pagamentos.
36.	Na definição dada pelo Acórdão 132/2008-TCU-Segunda Câmara, rel. Aroldo Cedraz, o caráter contínuo de um serviço é determinado por sua essencialidade para assegurar a integridade do patrimônio público de forma rotineira e permanente ou para manter o funcionamento das atividades finalísticas do ente administrativo, de modo que sua interrupção possa comprometer a prestação de um serviço público ou o cumprimento da missão institucional.
37.	No caso dos serviços objeto do Contrato 11/2011, celebrado em função da Concorrência 1/2011, nota-se que há o caráter de prestação continuada, haja vista sua ligação à atividade finalística e ao cumprimento da missão institucional do MTur, qual seja, de comunicação institucional e de relações públicas quanto aos assuntos relacionados ao turismo e às atividades empreendidas pelo ministério. Essa condição também é verificada nas Cláusulas Quinta e Décima Quarta do Contrato 11/2011, as quais preveem, respectivamente, o caráter continuado dos serviços e a possibilidade de prorrogação da vigência até o limite de sessenta meses (peça 5, p. 70 e 77) .
38.	A responsável, porém, defende a tese de que serviços de caráter continuado teriam como característica a impossibilidade de definição ou estimativa de seus quantitativos, o que é totalmente refutado pela própria jurisprudência do Tribunal.
39.	Por meio do Acórdão 1737/2012-TCU-Plenário, rel. Ana Arraes, foi discutida a viabilidade de utilização do sistema de registro de preços (SRP) para a contratação de serviços de caráter continuado, visto que o art. 3º, inciso IV, do Decreto 7.892, de 23/1/2013, define, como uma das hipóteses para utilização desse sistema, quando não for possível, pela natureza do objeto, definir previamente o quantitativo a ser demandado pela Administração. Em seu voto, a Ministra-Relatora Ana Arraes pontua que:
Um dos impedimentos apontados pelas instâncias precedentes para utilização do SRP para contratação de serviços contínuos é a possibilidade de mensuração, no caso concreto, dos quantitativos a serem contratados (...) .
É fato que os serviços de natureza continuada devem ser objeto de programação tal que permita a definição prévia dos quantitativos a serem contratados e, portanto, em regra não se enquadram na exigência disposta no inciso IV transcrito acima. Entretanto, não vejo óbices para que eventuais contratações atendam a um dos demais incisos do referido dispositivo, pois a subsunção da situação de fato a apenas uma dessas condições pode tornar regular a utilização do sistema de registro de preços.
A proibição apenas em razão de não haver incerteza nos quantitativos a serem contratados resultaria em interpretação tal que condicionaria a adoção do registro de preços aos casos de preenchimento cumulativo de todas as hipóteses elencadas no artigo 2º do Decreto, o que considero limitar o SRP excessivamente e extrapolar os limites legalmente estabelecidos.
40.	Embora a discussão no âmbito daquele decisum tenha recaído sobre a aplicação do sistema de registro de preços para serviços de natureza continuada (tendo sido decidido por sua viabilidade) , o que não é o caso da audiência ora analisada, verifica-se que a argumentação exposta no voto da Ministra-Relatora não aponta apenas para a possibilidade de definição prévia de quantitativos, mas para sua necessidade.
41.	Em situação em que foi analisada a utilização do SRP para a contratação de serviços de natureza continuada, mas sem a definição prévia de quantitativos, o Acórdão 1391/2014-TCU-Plenário, também da Ministra-Relatora Ana Arraes, assinalou o que segue:
Para utilização do sistema de registro de preços no caso de serviços contínuos, os quantitativos dos serviços devem ser mensurados com antecedência. Isso impede o enquadramento de casos dessa natureza à hipótese prevista no inciso IV do art. 3º do Decreto 7.892/2013 (Acórdão 1737/2012-TCU-Plenário) .
No caso da Seppir, o serviço tem natureza de serviço contínuo, o que, aliás, consta da minuta de contrato, que prevê possível prorrogação típica de serviços contínuos (sessenta meses, art. 57, inciso II, da Lei 8.666/1993) .
Não se trata, por exemplo, de aquisições em que o objeto contratado de um mês pode ser considerado independente do objeto contratado em mês anterior. As atividades desenvolvidas, pela sua natureza, envolvem a continuidade de atendimentos, aprendizado, ajustes e treinamentos e não podem ser assimiladas a entregas independentes mês a mês, como no caso de aquisições de bens.
 (...) 
E, uma vez formalizado o contrato, que deve estabelecer o quantitativo de serviços estimados e a vigência anual, perde-se a possibilidade de ajustar esse quantitativo ilimitadamente no âmbito do próprio contrato, simplesmente transportando a flexibilidade da ata para os quantitativos contratualmente fixados.
O próprio Decreto é explícito ao estabelecer que, aos contratos decorrentes da ata, aplicam-se as regras de alteração contratuais previstas no art. 65 da Lei 8.666/1993 (art. 12, § 3º, do Decreto 7.892/2013) . Ou seja, acréscimos e supressões ficam limitados a 25%, no caso de serviços.
Portanto, a possibilidade de celebrar o contrato com quantitativos indefinidos (apenas limitados a 144 unidades de atendimento) , para posteriormente defini-los de acordo com as necessidades da administração carece de amparo normativo e, na prática, faria letra morta do dispositivo da Lei de Licitações que limita alterações de contratuais, com todas as desvantagens inerentes a modificações ilimitadas. A incerteza nos termos contratuais traria para a Administração ônus que acabaria por se refletir em preços menos vantajosos. (grifos nossos) 
42.	Vê-se que, além da necessidade de se estabelecer previamente os quantitativos para os serviços de natureza continuada, não há amparo legal para que essa definição ocorra em momento posterior, a depender do interesse, da conveniência e da necessidade do contratante, como quis defender a responsável.
43.	Além disso, como mencionado no Acórdão 1391/2014-TCU-Plenário e no Acórdão 4844/2017-TCU-Primeira Câmara, rel. José Múcio, colacionado na instrução anterior a estes autos (peça 33, p. 4-5) e a seguir reproduzido, a ausência de quantitativos pode levar à não seleção da proposta mais vantajosa para a Administração:
Percebe-se, sem maior esforço, que o melhor preço obtido na licitação não necessariamente conduziria à economicidade na execução do contrato. Isso porque diferenças verificadas entre licitantes, em itens de menor valor, de baixa significância no cômputo do "preço total", podem se revelar expressivas caso tais itens tenham grande demanda. O exemplo hipotético abaixo, construído exclusivamente com fins didáticos, em um modelo simplificado de licitação em que concorressem apenas três competidores, para um objeto constituído de três itens de serviço, demonstra bem a questão:
	item de serviço
	empresa "A"
	empresa "B"
	empresa "C"

	1
	0,60
	0,10
	1,10

	2
	1,70
	0,40
	0,90

	3
	520,00
	650,00
	570,00

	preço total
	522,30
	650,50
	572,00

A vencedora, na modelagem adotada pelo Ministério do Meio Ambiente, seria a empresa "A", que teria o menor "preço total". O resultado, no entanto, diferiria se para o certame fossem estipulados, hipoteticamente, os seguintes quantitativos: cento e cinquenta mil unidades para o item 1; 3 milhões de unidades para o item 2; e duas mil unidades para o item 3. Nesse caso, o preço total da empresa "A" seria de R$ 6.230.000,00; o da empresa "B", R$ 2.515.000,00; e o da empresa "C", R$ 4.005.000,00. Veja-se que, especificados os quantitativos, a ordem de classificação se alteraria por completo. A empresa "A" passaria a apresentar o maior preço, ao passo que a empresa "B" se sagraria vencedora do certame.
O certame, com a modelagem adotada, deu margem à clássica manipulação da contratação, com ganhos indevidos advindos do denominado "jogo de planilha".
44.	Com base no disposto no Apêndice I do projeto básico (peça 2, p. 95-98) , o qual contém a descrição dos profissionais e serviços que deveriam ser precificados pelas licitantes, verifica-se que, ao contrário do que afirmou a responsável, era possível o estabelecimento do quantitativo de horas necessárias para cada um dos onze profissionais exigidos no item 1 do mencionado apêndice (peça 2, p. 95) . Da mesma forma, os vinte itens de serviço fixados no item 3 do apêndice (peça 2, p. 96-98) também poderiam ser estimados, como, por exemplo, quantos eventos seriam realizados para a "elaboração de programa de prevenção de crises" e os números de "palavra-chave" e "veículo" que deveriam ser considerados para a elaboração de clipping.
45.	Conforme já enunciado no Acórdão 2617/2008-TCU-Plenário, rel. Augusto Nardes, é certo que não se exige da Administração a perfeita correspondência entre o planejamento dos serviços e sua efetiva execução. Para tanto, a Lei 8.666/1993 (art. 65, inciso I, alínea 'b') estabelece os mecanismos que possibilitam compensar eventuais ajustes no contrato por conta da necessidade de acréscimo ou diminuição quantitativa do objeto, desde que respeitados limites.
46.	A ausência de definição e estimativa de quantitativos no projeto básico da Concorrência 1/2011, porém, obscurece o controle da execução contratual e dos eventuais acréscimos/supressões ao longo de sua vigência, além de gerar prejuízos à isonomia e à seleção da proposta mais vantajosa, podendo gerar dano ao erário, como já discorrido nos itens 16 a 21 desta instrução. Logo, não procede o argumento da responsável de que o risco e/ou prejuízo à Administração somente se concretizaria se ultrapassado o limite de valor para a contratação. Ainda que abaixo do limite imposto pelo edital, os valores contratados podem não se demonstrar os mais vantajosos à Administração, principalmente quando as ofertas não se demonstram firmes e precisas em razão de obscuridades contidas no edital, como foi o caso da ausência de estabelecimento de quantitativos no projeto básico da Concorrência 1/2011.
47.	Propõe-se, portanto, que sejam rejeitadas as razões de justificativa apresentadas pela responsável quanto à não relação e estimativa, no projeto básico, dos quantitativos para cada um dos serviços objetos da Concorrência 1/2011, o que contrariou os arts. 3º, 6º, inciso IX, e 7º, §4º, da Lei 8.666/1993.
ii) audiência: Sr. Frederico Silva da Costa, então Secretário-Executivo do MTur, pela aprovação do projeto básico da Concorrência 1/2011, tendo em vista que:
i.1) não houve a completa identificação do objeto licitado e o conhecimento de todos os materiais e serviços necessários a sua consecução, o que contrariou os arts. 3º, 6º, inciso IX, e 7º, § 2º, incisos I e II, da Lei 8.666/1993; e,
i.2) não foram relacionados e estimados os respectivos quantitativos para cada um dos serviços objetos da licitação, o que contrariou os arts. 3º, 6º, inciso IX, e o art. 7º, § 4º, da Lei 8.666/1993.
Razões de justificativa apresentadas pelo Sr. Frederico Silva da Costa (peça 71) 
48.	O responsável ressaltou que o objeto da Concorrência 1/2011 (consultoria, análise, planejamento estratégico e assessoria de imprensa, entre outros) seria de caráter complexo e de importância dado que, à época, o país estava por sediar dois eventos de âmbito e renome mundial, Copa do Mundo/2014 e Olimpíadas/2016 (peça 71, p. 1-2) . Segundo o responsável, isso teria causado dificuldades à equipe técnica do ministério, pois, à época, não estaria disponível para os órgãos da Administração Pública Federal um modelo de licitação/projeto básico focado em relação pública e comunicação social remunerado por produto/serviço, mas somente pela remuneração homem/hora (peça 71, p. 2) .
49.	Alegou que a completa identificação do objeto e o conhecimento de todos os seus materiais, serviços e quantitativos estariam presentes em diversos documentos que compunham o edital: projeto básico, briefing, critérios de julgamento das propostas, tabela de preços máximos, proposta de preço e planilha orçamentária (peça 71, p. 2) . Aduziu que a complexidade e subjetividade do objeto teria causado a impressão de ausência de identificação de todos os materiais e serviços necessários a sua consecução (peça 71, p. 2) .
50.	O Sr. Frederico Silva afirmou que, entre os serviços pretendidos, estava a elaboração do plano estratégico de comunicação, a partir do qual as diversas ações do briefing seriam confirmadas ou não (peça 71, p. 3) . Explicou que, no contrato de relações públicas, costuma existir a pré-definição de um budget, mas que sua utilização poderia ocorrer ou não, sempre precedida de uma ordem de serviço específica (peça 71, p. 3) . Acrescentou que, no apêndice do projeto básico, havia uma estimativa de custos por produto com possíveis ações a serem realizadas, mas que os respectivos quantitativos não teriam sido estimados e relacionados por não ser possível defini-los antes do plano estratégico (peça 71, p. 3) .
51.	Acerca de sua responsabilização, alegou que não era da atribuição do cargo de Secretário-Executivo do MTur a função de aprovação de projeto básico de licitações, conforme os arts. 13 e 14 da Portaria MTur 109-B, de 11/10/2005 (peça 71, p. 3) . Segundo o Sr. Frederico Silva, não caberia sua responsabilização em razão do seu "de acordo" no projeto básico da Concorrência 1/2011, visto que era sua área de conhecimento e não caberia sua manifestação em desfavor da área técnica, em respeito ao princípio da segregação de função, disposto na Portaria TCU 63/1996 (peça 71, p. 3-4) . Citando lição do jurista Marçal Justen Filho, o responsável defendeu que os critérios técnicos utilizados para a elaboração do projeto básico tiveram como base os normativos que regiam a matéria na ocasião, não cabendo seu questionamento às áreas responsáveis (peça 71, p. 4) .
52.	O responsável alegou, ainda, que embora tenha participado do processo, não teria sido responsável pela elaboração do projeto básico, mas que seu "de acordo" foi no sentido de autorizar o prosseguimento do processo e para informar a disponibilidade financeiro-orçamentária (peça 71, p. 4) . Por fim, afirmou que, ao analisar a minuta do edital, a Consultoria Jurídica do MTur manifestou que o documento se encontrava de acordo com as disposições da Lei 8.666/1993 (peça 71, p. 4) .
Análise
53.	A eventual complexidade ou importância do objeto a ser contratado não serve de escusa para a dispensa do cumprimento dos dispositivos legais concernentes à licitação, em especial quando se trata de itens básicos para o conhecimento do que se pretende contratar, como é o caso de sua identificação completa e de seu quantitativo.
54.	Acerca da completa identificação do objeto, cabe considerar a análise já exposta quando das razões de justificativa apresentadas pela Sra. Amanda Lavor sobre o mesmo ponto. No item 4 do projeto básico (peça 2, p. 75-77) , o objeto foi decomposto em 33 serviços a serem demandados da contratada. O Apêndice I do projeto básico continha vinte tipos de serviços a serem cotados, contendo a descrição do que deveria ser feito e a forma de apresentação dos preços (peça 2, p. 96-98) .
55.	Certamente, o serviço utilizado como exemplo, bem como os demais constantes da planilha do Apêndice I ao projeto básico, poderiam prestar mais esclarecimentos sobre as diversas atividades a serem exercidas pela contratada. Porém, em homenagem ao princípio da razoabilidade, entende-se, nesta oportunidade, que as descrições contidas no item 4 e no Apêndice I do projeto básico foram suficientes para se conhecer em detalhes os serviços a serem prestados e precificados pelas licitantes.
56.	Além disso, conforme disposto no item 21 do edital da Concorrência 1/2011 (peça 2, p. 72) , os interessados em participar da licitação poderiam solicitar esclarecimentos sobre quaisquer elementos do certame, o que inclui explicações adicionais sobre os componentes de cada serviço especificado na planilha do Apêndice I do projeto básico. De acordo com o processo administrativo do MTur, houve respostas a dúvidas formuladas por empresas interessadas quanto aos serviços a serem prestados (peça 83, p. 70-80, e peça 84, p. 1-40) .
57.	Assim, as razões de justificativa do responsável quanto à ausência de completa identificação do objeto merecem ser acolhidas, uma vez que o projeto básico contém elementos que permitem identificar os serviços a serem prestados em detalhes e a composição de seus custos.
58.	Sobre a ausência de quantitativos, o próprio responsável reconheceu que estes não estavam presentes no projeto básico. Isso porque, segundo aduziu, o conhecimento dos respectivos quantitativos dependeriam da apresentação prévia, pela empresa contratada, de um plano estratégico de comunicação. Esse plano estava previsto no briefing do edital e foi descrito da seguinte forma (peça 2, p. 103) :
Tendo como base essas informações a empresa deve, com clareza e concisão:
1) Elaborar um Plano de Comunicação que informe a sociedade brasileira, de forma técnica e criativa, sobre as ações do Ministério do Turismo para o mundial de futebol. (...) .
59.	Ainda que se admitisse a hipótese suscitada pelo responsável, verifica-se que o plano a ser elaborado pela contratada se limitava a ações para um evento específico, sendo que os serviços pretendidos pela Concorrência 1/2011 eram mais abrangentes do que a preparação para essa única situação.
60.	Dessa forma, o responsável não logrou demonstrar que o projeto básico continha a definição ou estimativa dos quantitativos de serviços pretendidos. Como já discorrido na instrução anterior, essa situação ocasiona situações que podem levar a prejuízo e risco à Administração (peça 33, p. 4) :
A primeira delas seria o prejuízo à competitividade do certame, à obtenção da proposta mais vantajosa e à isonomia, pois ao não ter conhecimento prévio da demanda a ser efetuada pelo MTur, as empresas potencialmente interessadas na prestação do serviço não tinham elementos suficientes para a formulação de proposta de preços. Também impediu a adequada verificação da capacidade operacional das empresas licitantes para prestar os serviços demandados, além de eventual ganho de escala na contratação.
A ausência de fixação de quantitativos na fase de contratação prejudica, ainda, o controle posterior da execução contratual bem como de eventuais pleitos de acréscimos (...) .
Por fim, há que se mencionar o risco da ocorrência de dano ao erário. Isso porque, como o edital não apresentou qualquer estimativa de quantitativos associados aos diversos itens e sem a completa identificação de todos os insumos, os valores das propostas das licitantes consistiram na simples soma dos diversos preços unitários, sem que estes fossem multiplicados pelos quantitativos pretendidos.
61.	Sobre as alegações do responsável de que teria se apoiado em documento (projeto básico) elaborado pela área técnica competente e de que a Consultoria Jurídica do MTur teria manifestado consonância da minuta do edital com os dispositivos legais, cabe repisar que este Tribunal possui entendimento firmado no sentido de que a responsabilidade do gestor não é afastada nesse caso, pois a ele cabe a decisão sobre a prática do ato administrativo eventualmente danoso ao erário ou contrário à legislação (Acórdão 2806/2014-TCU-Plenário, rel. José Jorge; 2.904/2014-TCU-Plenário, rel. Marcos Bemquerer; 341/2015-TCU-Plenário, rel. Raimundo Carreiro; e 2.790/2019-TCU-2ª Câmara, rel. André de Carvalho) . O fato de ter agido com respaldo em pareceres técnicos e/ou jurídicos não tem força para impor ao administrador a prática de um ato manifestamente irregular, uma vez que a ele cabe, em última instância, decidir sobre a conveniência e a oportunidade de praticar atos administrativos, principalmente os concernentes a contratações, que vão gerar pagamentos. Em regra, pareceres técnicos e jurídicos não vinculam os gestores, os quais têm obrigação de analisar a correção e a suficiência do conteúdo desses documentos.
62.	Ademais, a conduta do responsável, diversamente do alegado, esteve em harmonia com o princípio da segregação de funções, o qual preconiza que a autorização, aprovação, execução, controle e contabilização das operações seja efetuado por instâncias distintas, com o fito de evitar a concentração de decisões na figura de um único gestor. Ao aprovar o projeto básico elaborado pela área técnica, o gestor não o fez no sentido de apenas dar seguimento ao trâmite do processo, mas também no exercício do controle dos atos praticados pelas instâncias administrativas hierarquicamente inferiores, como exige o mencionado princípio.
63.	Nesse contexto, conclui-se que a decisão de aprovar o projeto básico do edital da Concorrência 1/2011 não se revestiu das cautelas e análises necessárias para garantir a legalidade do ato, uma vez que não foram relacionados e estimados os quantitativos dos serviços. Propõe-se, assim, que sejam rejeitadas as razões de justificativa apresentadas pelo responsável quanto à não relação e estimativa, no projeto básico, dos quantitativos para cada um dos serviços objetos da Concorrência 1/2011, o que contrariou os arts. 3º, 6º, inciso IX, e 7º, §4º, da Lei 8.666/1993.
iii) audiência: Sra. Amanda Kalil de Melo Lavor, então Coordenadora da Assessoria de Comunicação Social do MTur, pela elaboração do Memorando 222/2012/ASCOM/GM, de 27/11/2012, o qual serviu de base para a prorrogação da vigência do Contrato MTur 11/2011 por meio do 1º Termo Aditivo, sem que fosse demonstrada adequadamente, no memorando, a vantajosidade dos preços à Administração, haja vista que não houve pesquisa no mercado do item relativo aos honorários a serem cobrados pelos serviços estimados de terceiros, o qual representava 79,9% do valor contratado, contrariando o art. 57, inciso II, da Lei 8.666/1993.
Razões de justificativa apresentadas pela Sra. Amanda Lavor (peça 78) 
64.	Aduziu que, por serem estimados, os serviços de terceiros não necessariamente aconteceriam e, portanto, não haveria ilegalidade ao não ser efetuada a pesquisa sobre esse item (peça 78, p. 40) . Acrescentou que diversas empresas participaram do certame e que todas apresentaram valores assemelhados e condizentes com o mercado (peça 78, p. 40) .
65.	Defendeu que não houve alterações das condições inicialmente pactuadas, com a manutenção das condições mais favoráveis ao MTur, tendo sido realizados todos os procedimentos e estudos necessários para a prorrogação (peça 78, p. 40) .
Análise
66.	Pelo comando do art. 57, inciso II, da Lei 8.666/1993, toda prorrogação de vigência contratual de serviços executados de forma contínua deve ser precedida da demonstração da vantajosidade dos preços contratados. Isso porque, decorrido determinado tempo desde a realização do certame, pesquisa de preços praticados no mercado pode demonstrar que aqueles contratados não seriam mais vantajosos, deixando de ser interessante, para a Administração, a prorrogação do instrumento. Logo, ao contrário do que pretendeu argumentar a responsável, a verificação da vantajosidade deve ser feita a cada prorrogação, independentemente de os valores contratados terem se demonstrado os mais vantajosos por ocasião da realização da licitação.
67.	Quando da licitação, o Apêndice I do projeto básico da Concorrência 1/2011 dividiu os preços dos serviços em três etapas: valor homem/hora de onze diferentes profissionais; percentual de honorários sobre serviços de terceiros; e, valores para diferentes serviços (peça 2, p. 95-98) . No que se refere ao percentual de honorários, o projeto básico definiu que este deveria ser aplicado sobre o valor de R$ 3.000.000,00, que representava a verba estimada dos serviços a serem prestados por terceiros. O item 19 do projeto básico da Concorrência 1/2011, por sua vez, estimou o total da contratação em R$ 6.500.000,00 (peça 2, p. 87) . Com isso, verifica-se que o MTur considerou que os serviços sobre terceiros compunham parcela relevante do preço final, uma vez que sua estimativa, no edital, representou 46,1% do orçamento total da contratação.
68.	A proposta da empresa vencedora da Concorrência 1/2011, FSB Comunicação e Planejamento Estratégico Ltda., totalizou R$ 3.829.138,19 (peça 5, p. 46) . Para a verba estimada de contratação, a proposta consignou o percentual de 2%, perfazendo o que equivaleu a R$ 3.060.000,00 (peça 5, p. 46) . Esse valor representou 79,9% do total da proposta vencedora e contratada (R$ 3.829.138,19) , o que demonstra, novamente, a relevância das subcontratações.
69.	Por ter um forte impacto nos preços contratados, a verificação da vantajosidade da prorrogação do contrato não poderia prescindir da pesquisa sobre o percentual de honorários aplicados aos serviços de terceiros. Caso houvesse sido realizada a pesquisa sobre o percentual de honorários incidente sobre serviços de terceiros, sendo mantida a verba estimada de R$ 3.000.000,00, pequenas diferenças nesse item poderiam demonstrar que os preços contratados não eram mais vantajosos ao MTur.
70.	Ressalte-se que, por ocasião da análise da vantajosidade da primeira prorrogação, o Contrato 11/2011 já estava vigente há quase um ano. Era possível se conhecer, naquele momento, o total gasto pelo MTur a título de honorários sobre serviços de terceiros e, dessa forma, obter um valor mais preciso e real do montante dessa despesa em comparação à estimativa realizada para o certame. Caso o valor dispendido tivesse sido insignificante ou nulo, caberia à responsável trazer esse fato em sua análise a fim de justificar a ausência de pesquisa sobre os honorários. Contudo, como visto, essa hipótese deve ser descartada ante a realidade dos fatos.
71.	Portanto, a ausência de pesquisa do percentual dos honorários incidentes sobre os serviços de terceiros inviabilizou a correta verificação da vantajosidade dos preços contratados por ocasião da prorrogação do Contrato 11/2011 por meio do 1º termo aditivo, e contrariou o art. 57, inciso II, da Lei 8.666/1993, devendo ser proposta a rejeição das razões de justificativa apresentadas pela responsável.
iv) audiência: Sr. Carlos Guterres Parada Júnior, então Chefe da Assessoria de Comunicação Social do MTur, pela elaboração do Memorando 212/2013/ASCOM/GM, de 13/11/2013, o qual serviu de base para a prorrogação da vigência do Contrato MTur 11/2011 por meio do 4º Termo Aditivo, sem que fosse demonstrada adequadamente, no memorando, a vantajosidade dos preços à Administração, haja vista que não houve pesquisa no mercado do item relativo aos honorários a serem cobrados pelos serviços estimados de terceiros, o qual representava 79,9% do valor contratado, contrariando o art. 57, inciso II, da Lei 8.666/1993.
Razões de justificativa apresentadas pelo Sr. Carlos Guterres Parada Júnior (peças 78 e 186 a 198) 
72.	O responsável afirmou que ingressou no MTur por meio de ato publicado no Diário Oficial da União em 4/2/2013 e foi exonerado em 24/4/2014 (peça 78, p. 41) . Defendeu, assim, que a data de entrada no ministério demonstraria que não participou de atos administrativos relativos à Concorrência 1/2011 no tocante ao início do processo de contratação e, tampouco, das renovação que antecedeu o quarto aditivo contratual, o que afastaria sua responsabilidade por ato praticado antes de seu ingresso (peça 78, p. 41) .
73.	Apoiando-se no princípio de que os servidores não podem agir, senão em virtude de texto legal, aduziu que o suposto vício pertenceria ao início do processo e que todas as demais prorrogações e fases processuais teriam sido legalmente seguidas (peça 78, p. 42) .
74.	O responsável alegou que havia previsão legal e editalícia quanto aos serviços a serem subcontratados e que o montante e/ou volume destes dependeriam das soluções a serem propostas pela empresa contratada (peça 78, p. 42-43) . Defendeu que os limites da subcontratação teriam sido definidos pelo edital da Concorrência 1/2011 e que tais serviços não seriam passíveis de cotação haja vista serem absolutamente variáveis e dependentes de uma série de fatores, entre eles a expertise, a campanha a ser realizada, o público a ser impactado e a localidade de execução, sendo impossível a previsão de quem seria contratado para fins de pesquisa de preço (peça 78, p. 43-45) . Acrescentou que não poderia haver cotação de serviço, mas somente a previsão de subcontratação, podendo esta sequer ocorrer dependendo da estratégia de comunicação a ser adotada (peça 78, p. 45) .
75.	Alegou que em sua responsabilização teria havido desconsideração por completo dos percentuais apresentados por todas as empresas consultadas, os quais seriam os únicos elementos identificáveis e passíveis de quantificação, o que demonstraria desconhecimento, nos argumentos apresentados para sua audiência, do ramo da empresas prestadoras de serviços de consultoria, planejamento estratégico e prestação de serviço de assessoria de imprensa e relações públicas (peça 78, p. 46) . Para o responsável, todas as cautelas teriam sido tomadas para fins da apresentação e manutenção da proposta mais vantajosa à Administração nas prorrogações realizadas (peça 78, p. 46) .
76.	Na defesa apresentada pelo responsável individualmente (peças 186 a 198) , em adição às alegações trazidas no documento à peça 78, o Sr. Carlos Júnior registrou que o Memorando 212/2013 teria tido como finalidade primordial comunicar ao setor de logística do MTur que o Contrato 11/2011 venceria em 8/12/2013 (peça 187) . Defendeu, assim, que a manifestação teria caráter informativo, e não decisório (peça 187) .
Análise
77.	No Memorando 212/2013, o responsável afirma o seguinte (peça 19, p. 1) :
 (...) a Assessoria de Comunicação Social declara seu interesse em prorrogar a vigência do Contrato Administrativo nº 011/2011 (...) . 
Em atenção ao disposto no inciso II do artigo 57 da Lei nº 8.666/1993, solicito tal prorrogação pelo período de 12 (doze) meses (...) .
Anexo, segue pesquisa de preços de mercado, que indicam vantagem da atual Contratada em relação a preços e condições de prestação de serviços.
78.	Nota-se que não se tratou de mera comunicação a respeito do vencimento do contrato, mas da motivação do ato administrativo que resultou na prorrogação contratual, inclusive no que tange à manifestação final quanto à verificação da vantajosidade para a Administração. Como autor do Memorando 212/2013, elaborado para fins de motivação da prorrogação do Contrato 11/2011, não pode o responsável fugir à responsabilidade pelo ato praticado.
79.	Ao contrário do que entendeu o responsável, os termos de sua audiência não versam sobre atos praticados à época da realização da licitação, mas por ocasião da prorrogação contratual objeto do 4º termo aditivo ao Contrato 11/2011. É inquestionável que o responsável tomou a decisão que levou à prorrogação da vigência do mencionado contrato, haja vista sua assinatura ao Memorando 212/2013/ASCOM/GM (peça 19, p. 1) . O referido documento foi datado em 13/11/2013, ou seja, no período em que o próprio responsável afirmou que exercia as atribuições como chefe da Assessoria de Comunicação Social do MTur.
80.	Não há como o responsável se escusar em função de o vício ter sido detectado em outras alterações de vigência, inclusive na prorrogação anteriormente efetuada por meio do 1º termo aditivo. O disposto no art. 57, inciso II, da Lei 8.666/1993 exige que a vantajosidade dos preços contratados seja demonstrada a cada prorrogação de vigência contratual. No caso concreto, havia a necessidade e a possibilidade de se pesquisar o percentual de honorários sobre serviços de terceiros em cada uma das prorrogações de vigência do Contrato 11/2011, ou seja, ainda que o vício tenha ocorrido anteriormente, ele era sanável no momento em que o responsável praticou o ato concernente ao 4º termo aditivo.
81.	Também ao contrário do que alegou o responsável, sua audiência não se referiu aos limites impostos para as subcontratações ou à necessidade de que essas fossem previamente definidas, mas que fosse pesquisado, no mercado, o percentual de honorários sobre serviços de terceiros que as empresas cobrariam do MTur, a fim de comparar com o percentual aplicado pela contratada. A despesa com subcontratações já havia sido estimada no Apêndice I do projeto básico da Concorrência 1/2011 (peça 2, p. 95) e poderia, inclusive, ser definida em bases mais realistas quando da prorrogação da vigência objeto do 4º termo aditivo, pois já havia dois anos de execução contratual. Era possível adotar, como parâmetro para a pesquisa, o histórico dos gastos com subcontratações nesses dois anos.
82.	A mesma análise das razões de justificativa da Sra. Amanda Lavor (itens 64 a 71) se aplica aos argumentos apresentados pelo Sr. Carlos Parada Júnior: caso houvesse sido realizada a pesquisa sobre o percentual de honorários incidente sobre serviços de terceiros, pequenas diferenças nesse item poderiam demonstrar que os preços contratados não eram mais vantajosos ao MTur. Não era necessário deter profundo conhecimento do ramo de atuação da contratada para que se identificasse a importância, para fins de aferição da vantajosidade, do percentual incidente sobre as subcontratações na composição dos preços contratados.
83.	Como não houve a pesquisa do percentual, como se verifica nas respostas das empresas que encaminharam respostas à época da pesquisa para o 4º termo aditivo (peça 19, p. 2-24) , impediu-se que a vantajosidade dos preços contratados fosse aferida, contrariando o disposto no art. 57, inciso II, da Lei 8.666/1993. Propõe-se, assim, a rejeição das razões de justificativa apresentadas pelo responsável.
v) audiência: Sr. Carlos Guterres Parada Júnior, então Chefe da Assessoria de Comunicação Social do MTur, pela elaboração dos Memorandos 281/2013 e 196/2013, que serviram de base para a firmatura do 3º Termo Aditivo ao Contrato 11/2011, tendo sido o valor contratado acrescido em 25%, sem que nos mencionados documentos fosse demonstrado o impacto financeiro de cada alteração de quantitativo de horas e de atividades, e seu cotejamento com o histórico de execução contratual, de modo a se justificar o acréscimo, o que contrariou o art. 65, caput, da Lei 8.666/1993.
Razões de justificativa apresentadas pelo Sr. Carlos Guterres Parada Júnior (peças 78 e 186 a 198) 
84.	Afirmou que a prestação dos serviços ocorreria de acordo com as necessidades e objetivos estratégicos do MTur e em razão da necessidade, interesse e conveniência deste, para assegurar as condições imprescindíveis e específicas da execução dos serviços (peça 78, p. 47) . O responsável alegou que o aditivo contratual não poderia ser condenado por não informar quantas horas teriam sido inicialmente contratadas, pois a ausência desses dados não significa que a reprovação dos valores ali repactuados/aditivados (peça 78, p. 47) .
85.	Segundo o responsável, consta nos autos planilha de "fluxo de saldo de verba", com a projeção de gastos calcada efetivamente na média histórica e na necessidade de realinhamento da estratégia pretendida pelo MTur, contendo os valores para cada escopo de trabalho: equipe técnica, clipping, monitoramento, cartões, cinegrafista, cartilha indicadores e comunicação parlamentar (peça 78, p. 47) . Acrescentou que a planilha apresenta, ainda, a projeção dos gastos mensais (peça 78, p. 47) .
86.	Ressaltou que os possíveis gastos e serviços contidos na planilha eram estimados, posto que os serviços contratados não eram mecânicos, sendo a previsão apenas uma expectativa diante da nova estratégia traçada (peça 78, p. 46-47) .
87.	O responsável alegou que o Memorando 281/2013 elencou as várias demandas que se faziam necessárias e reconheceu que os novos projetos ainda estavam em fase de discussão e amadurecimento, ante a característica de o serviço ser executado de acordo com a necessidade e conveniência do órgão licitado (peça 78, p. 48) . Com isso, o responsável defendeu que o mencionado documento teria justificado adequadamente o aditivo pretendido (peça 78, p. 48) .
88.	Acrescentou que o Memorando 196/2013, elaborado em resposta a parecer da Consultoria Jurídica do MTur, teria apresentado na prática as mudanças significativas após o anúncio, no Memorando 281/2013, da alteração da estratégia de comunicação (peça 78, p. 48-49) .
89.	Defendeu que todos os procedimentos legalmente exigidos no campo administrativo teriam sido seguidos, como o interesse público em manter o contrato, a necessidade da Administração em aditivar o contrato em virtude da necessidade de execução de mais serviços, parecer administrativo com as justificativas, parecer jurídico informando sobre a possibilidade de aditivar o contrato, novo memorando com mais argumentos pela assinatura do aditivo e ratificação pelo ministério de que os requisitos legais para majorar o contrato foram seguidos (peça 78, p. 49-50) .
90.	Ressaltou que a justificativa para o acréscimo não seria a quantidade de horas a ser utilizada, pois esta seria estimada, mas a mudança na estratégia de comunicação a ser implantada e que impactaria em utilização maior dos serviços (peça 78, p. 51) . Segundo o responsável, o quantitativo de horas seria somente mais um elemento, mas não o único (peça 78, p. 51) .
91.	Na defesa apresentada pelo responsável individualmente (peças 186 a 198) , em adição às alegações trazidas no documento à peça 78, o Sr. Carlos Júnior aduziu que não era de sua competência a elaboração de demonstrativos relativos a possíveis impactos financeiros, mas de atribuição do Setor de Logística do MTur, o qual elaborou o edital e formatou o Contrato 11/2011 (peça 188) .
92.	Argumentou que o Memorando 281/2013 visou atender solicitação da Coordenação de Logística do MTur para que a Assessoria de Comunicação informasse as ações que vinham sendo desempenhadas pela contratada, as quais, segundo o responsável, já ultrapassavam o que constava do contrato (peça 188) . Defendeu que somente repassou as informações ao Setor de Logística, a quem competia a análise e autorização, se fosse o caso, para o reajuste na ordem de 25% do valor do contrato (peça 188) . Assim, para o responsável, o memorando não era conclusivo, mas revestia-se de caráter informativo, em função de demanda originada no próprio setor de logística (peça 187) .
93.	Concluiu que sua competência se restringia a verificar as faturas mensais elaboradas pela contratada para que os valores não ultrapassassem os limites rotineiros e, em última análise, o valor do contrato, antes que este expirasse (peça 187) .
Análise
94.	De fato, o Memorando 281/2013 visou atender a solicitação da Coordenadora-Geral de Recursos Logísticos (peça 18, p. 1) . Contudo, como se verifica da redação inicial do documento, o responsável assinalou que estava "explicitando as razões pelas quais mister se faz a feitura de Termo Aditivo ao Contrato firmado" (peça 18, p. 1) . Não se tratou de mero atendimento de solicitação de outro setor do MTur, como alegou o responsável, mas, sim, da motivação do ato administrativo pretendido, qual seja, a promoção de alteração contratual. Assim, como autor dos Memorandos 281/2013 e 196/2013, que visaram motivar a celebração de aditivo contratual, não pode o responsável fugir à responsabilidade pelo ato praticado com base no arrazoado exposto nesses documentos.
95.	O Memorando 281/2013 apresentou as seguintes justificativas para o acréscimo contratual (peça 18, p. 1-4) :
a) análise semanal de atividades do Legislativo de interesse do MTur;
b) ampliação das demandas por serviços de design para redes sociais e jornalistas, entre outros;
c) descentralização da comunicação, aprofundamento de apurações para a produção de textos e produção de matérias específicas para as diferentes regiões;
d) reforço na produção de artigos, promoção de entrevistas e apresentações do MTur; e,
e) ampliação da exposição do MTur por meio de serviços de rádio.
96.	Em parecer, a Consultoria Jurídica do MTur destacou que o setor demandante do serviço deveria evidenciar a superveniência de motivo para justificar o acréscimo quantitativo (peça 18, p. 31-39) .
97.	Em atendimento à Consultoria Jurídica, a Assessoria de Comunicação elaborou o Memorando 196/2013 (peça 18, p. 57-60) , assinalando, entre outros dados, que houve aumento médio de 13% nas publicações em mídias do país, crescimento semanal de 5% nas redes sociais do MTur e melhor distribuição e reprodução de conteúdo do MTur em mídias regionais. Também foram mencionados acréscimos de horas para diversos profissionais objetos do Contrato 11/2011, podendo ser citados como exemplos: 1.002 horas para o profissional Sênior, 1.775 horas de profissional Designer e 2.002 horas de profissionais Master em dez meses, entre outros (peça 18, p. 58-59) .
98.	Conforme mencionado na instrução em que se propôs a audiência do responsável, não foi plenamente demonstrada, na exposição contida no Memorando 196/2013, a razoabilidade do acréscimo de quantitativo proposto e seu impacto financeiro. Citou-se, como exemplos, que os acréscimos de horas dos profissionais poderiam ser motivados a partir do cotejamento do histórico de execução contratual com o incremento das atividades almejadas.
99.	Contudo, cabe fazer reparo à análise que levou à responsabilização do Sr. Carlos Júnior ora sob exame. Tal como alegado pelo responsável, o Memorando 281/2013 incluiu, como anexo, planilha em que se demonstra o fluxo do saldo de verba para o ano de 2013 (peça 33, p. 17) . Nesse documento, é demonstrado o montante financeiro para os projetos aprovados relativos à equipe técnica e às atividades de clipping, monitoramento e "cartilha indicadores". Também é projetado, para o restante do ano, o montante a ser gasto com esses itens de despesa, bem como para a atividade de "comunicação parlamentar". Os valores totais dessa planilha apontam para a magnitude do acréscimo financeiro necessário para as alterações pretendidas.
100.	Portanto, entende-se que o conteúdo dos Memorandos 281/2013 e 196/2013 demonstra que foram relacionados os serviços e profissionais que seriam majorados, assim como, o impacto financeiro que esses incrementos causariam no valor do Contrato 11/2011. Por essa razão, considera-se que o ato praticado pelo responsável não contrariou o art. 65, caput, da Lei 8.666/1993, cabendo propor o acatamento de suas razões de justificativa apresentadas.
vi) audiência: Sra. Velza Maria de Aguiar Fregapani, então Coordenadora de Assessoria de Comunicação Social do MTur, pela elaboração do Memorando 138/2015/GM/ASCOM, de 10/11/2015, o qual serviu de base para a prorrogação da vigência do Contrato MTur 11/2011 por meio do 6º Termo Aditivo, sem que fosse demonstrada adequadamente, no memorando, a vantajosidade dos preços à Administração, haja vista que não houve pesquisa no mercado do item relativo aos honorários a serem cobrados pelos serviços estimados de terceiros, o qual representava 79,9% do valor contratado, contrariando o art. 57, inciso II, da Lei 8.666/1993.
Razões de justificativa apresentadas pela Sra. Velza Maria de Aguiar Fregapani (peça 78) 
101.	Defendeu que havia previsão legal e editalícia de subcontratação e que, pelo tipo de serviço a ser executado, não era possível previamente conhecer suas especificações, pois dependeriam da estratégia a ser adotada pela contratada, sendo que seus valores alterariam substancialmente a depender do terceiro, do cachê, etc. (peça 78, p. 52) . Acrescentou que não importaria o montante e/ou volume de subcontratações, pois estas dependeriam, efetivamente, das soluções a serem propostas pela empresa contratada (peça 78, p. 53) .
102.	Segundo a responsável, os limites da subcontratação teriam sido definidos pelo edital da Concorrência 1/2011 e que tais serviços não seriam passíveis de cotação haja vista serem absolutamente variáveis e dependentes de uma série de fatores, entre eles a expertise, a campanha a ser realizada, o público a ser impactado e a localidade de execução, sendo impossível a previsão de quem seria contratado para fins de pesquisa de preço (peça 78, p. 53) .
103.	Alegou que consta dos autos a cotação de preços para fins da prorrogação pretendida e que a análise que levou a sua audiência teria desconsiderado que era impossível pesquisar os serviços subcontratados, em razão de sua imprevisibilidade (peça 78, p. 53-54) . Também argumentou que teria havido desconsideração por completo dos percentuais apresentados por todas as empresas consultadas, os quais seriam os únicos elementos identificáveis e passíveis de quantificação, o que demonstraria desconhecimento, nos argumentos apresentados para sua audiência, do ramo das empresas prestadoras de serviços de consultoria, planejamento estratégico e prestação de serviço de assessoria de imprensa e relações públicas (peça 78, p. 54) . Concluiu que todas as cautelas teriam sido tomadas para fins da apresentação e manutenção da proposta mais vantajosa à Administração nas prorrogações realizadas (peça 78, p. 54) .
Análise
104.	Os termos da audiência da responsável, ao contrário do alegado, não versaram sobre os limites impostos para as subcontratações ou a necessidade de que essas fossem previamente definidas. Dadas as características dos serviços contratados era impossível que se definisse, previamente, cada um dos serviços que seriam subcontratados, pois estes dependeriam das demandas efetuadas ao longo do novo período de execução contratual. O que se apontou na análise que levou à audiência da responsável (instrução à peça 33, p. 6-7) foi a necessidade de que a pesquisa incluísse o percentual de honorários a serem cobrados sobre os serviços de terceiros, pois estes possuíam especial relevância nos preços, já que correspondiam a 79,9% da proposta vencedora e contratada.
105.	A despesa com subcontratações já havia sido estimada no Apêndice I do projeto básico da Concorrência 1/2011 (peça 2, p. 95) e poderia, inclusive, ser definida em bases mais realistas quando da prorrogação da vigência objeto do 6º termo aditivo, pois já havia quatro anos de execução contratual. Era possível adotar, como parâmetro para a pesquisa, o histórico dos gastos com subcontratações nesse período.
106.	Contrariamente ao afirmado pela responsável, as pesquisas efetuadas para fins da prorrogação objeto do 6º termo aditivo não abrangeu o percentual de honorários sobre os serviços de terceiros (peça 22, p. 2-57) . Caso houvesse sido realizada a pesquisa sobre o percentual de honorários incidente sobre serviços de terceiros, pequenas diferenças nesse item poderiam demonstrar que os preços contratados não eram mais vantajosos ao MTur, uma vez que possuía representação relevante no valor total do Contrato 11/2011. Não era necessário deter profundo conhecimento do ramo de atuação da contratada para que se identificasse a importância, para fins de aferição da vantajosidade, do percentual incidente sobre as subcontratações na composição dos preços contratados.
107.	Como não houve a pesquisa do percentual, o ato praticado pela responsável levou à prorrogação da vigência do Contrato 11/2011 sem que fosse devidamente demonstrada a vantajosidade dos preços contratados, em desrespeito ao disposto no art. 57, inciso II, da Lei 8.666/1993. Propõe-se, assim, a rejeição das razões de justificativa apresentadas pela responsável.
vii) audiência: Sr. Alberto Alves, então Secretário-Executivo do MTur, pela assinatura do 7º Termo Aditivo ao Contrato 11/2011, ocorrida em 7/12/2016, o qual prorrogou a vigência contratual sem que fosse demonstrada a vantajosidade dos preços vigentes à Administração, o que contrariou o art. 57, inciso II, da Lei 8.666/1993.
Razões de justificativa apresentadas pelo Sr. Alberto Alves (peça 78) 
108.	O responsável argumentou que, pelo cargo ocupado à época, de Secretário-Executivo, os atos por ele praticados seriam o de menor risco/gravidade, pois somente assinava contratos após toda a tramitação do processo (peça 78, p. 54) .
109.	Informou que, em 17/10/2016, o Memorando 115/2016/ASCOM/GM solicitou que a vigência do Contrato 11/2011 fosse prorrogada, excepcionalmente, em razão do tempo necessário para a análise de todas as propostas referentes ao processo de licitação 2/2016, o qual previa a contratação de empresa para a prestação dos mesmos serviços do mencionado instrumento (peça 78, p. 55) .
110.	Segundo o responsável, em vista do citado memorando, requereu, por meio do Despacho 417/SE/2016, de 19/10/2016, que fosse apresentada "manifestação do fiscal, acerca das condições de execução do contrato e se os serviços prestados veem sendo executados a contento; justificativa elaborada pelo fiscal, elencando os motivos relacionados à continuidade dos serviços (...) ; manifestação expressa do Contratado demonstrando interesse na prorrogação do prazo de vigência do contrato; pesquisa de mercado (...) de forma a demonstrar a vantajosidade da manutenção do contrato (...) " (peça 78, p. 55) .
111.	O responsável alegou que, em resposta a seu despacho, o então Chefe da Assessoria de Comunicação Social emitiu o Despacho 01/2016-ASCOM/GM/MTur, de 7/11/2016, no qual apresentou as informações e justificativas solicitadas para a celebração do 7º Termo Aditivo (peça 78, p. 55) . Acrescentou que foram anexadas cotações de preços para justificar a contratação excepcional e contrato firmado entre o Ministério do Desenvolvimento Social e Combate à Fome com objeto semelhante, com a respectiva planilha de preço (peça 78, p. 55-56) .
112.	Concluiu que, diante da vantajosidade na contratação frente aos orçamentos apresentados, do interesse da empresa em realizar a última renovação contratual e da justificativa do fiscal do contrato para a continuidade dos serviços, teria demonstrado que todas as cautelas foram tomadas, não restando outra alternativa que não a assinatura do 7º termo aditivo (peça 78, p. 56-57) .
Análise
113.	Conforme diligência efetuada ao MTur nestes autos, solicitou-se que fosse encaminhada toda a documentação comprobatória, constante dos processos administrativos a que se referem os Termos Aditivos 1, 2 e 4 a 7 ao Contrato 11/2011, que ateste a obtenção de condições e preços mais vantajosos em cada prorrogação da vigência do referido contrato (peça 12) .
114.	Na instrução anterior, apontou-se que, em resposta à diligência, o MTur encaminhou a documentação eventualmente produzida para justificar as prorrogações contratuais para todas as alterações contratuais, exceto para aquela abrangida pelo 7º termo aditivo (peça 33, p. 7) . Por essa razão, presumiu-se que não houve demonstração da vantajosidade da prorrogação e foi proposta a realização da audiência do Sr. Alberto Alves por ter assinado o aditivo sem o atendimento a essa obrigação legal (peça 33, p. 7 e 11) .
115.	Nesta fase processual, a defesa apresentada pelo Sr. Alberto Alves em conjunto com demais responsáveis trouxe, como anexo, a íntegra do processo administrativo concernente à celebração e execução do Contrato 11/2011 (peças 79 a 185) . Conforme mencionado pelo responsável em suas razões de justificativa, na documentação é possível localizar o Memorando 115/2016/ASCOM/GM (peça 180, p. 14-15) , o Despacho 417/SE/2016, de 19/10/2016 (peça 180, p. 16-17) e o Despacho 01/2016-ASCOM/GM/MTur (peça 180, p. 18-21) .
116.	Em 22/11/2016, tendo em vista as manifestações da área técnica, o responsável emitiu despacho autorizando o prosseguimento da formalização do 7º aditivo ao Contrato 11/2011, prorrogando, excepcionalmente, sua vigência (peça 183, p. 21) .
117.	Comprova-se, dessa forma, que o responsável atuou diligentemente, tomando a decisão de assinar o 7º termo aditivo apoiado nos pareceres da área técnica, os quais informaram a existência de todas as condições legais necessárias para a prorrogação da vigência. Portanto, propõe-se que as razões de justificativa apresentadas pelo Sr. Alberto Alves sejam acolhidas.
viii) audiência: Sr. Rodrigo Bauer do Carmo, então Chefe da Assessoria de Comunicação Social do MTur, pela elaboração do Memorando 153/2014/ASCOM/GM, de 23/9/2014, o qual serviu de base para a prorrogação da vigência do Contrato MTur 11/2011 por meio do 5º Termo Aditivo, sem que fosse demonstrada a vantajosidade dos preços à Administração, haja vista que não houve pesquisa no mercado do item relativo aos honorários a serem cobrados pelos serviços estimados de terceiros, o qual representava 79,9% do valor contratado, contrariando o art. 57, inciso II, da Lei 8.666/1993.
118.	Conforme apontado no item 11 desta instrução, o responsável não compareceu aos autos, embora regularmente notificado (peça 70) .
119.	Nos processos do TCU, a revelia não leva à presunção de que seriam verdadeiras todas as imputações levantadas contra os responsáveis, diferentemente do que ocorre no processo civil, em que a revelia do réu opera a presunção de verdade dos fatos narrados pelo autor. Dessa forma, a avaliação da responsabilidade do agente não pode prescindir da prova existente no processo ou para ele carreada.
120.	No que tange à responsabilidade do Sr. Rodrigo Bauer do Carmo, verifica-se que o responsável elaborou o Memorando 153/2014/ASCOM/GM (peça 20, p. 1) , em 23/9/2014, dando causa à prorrogação da vigência do Contrato 11/2011, por meio do 5º termo aditivo, sem que fosse devidamente verificada a vantajosidade dos preços contratados. Isso porque não houve pesquisa quanto ao percentual de honorários cobrados sobre os serviços de terceiros, o qual compunha parcela relevante (79,9%) do valor da proposta vencedora da Concorrência 1/2011. Caso as empresas consultadas apresentassem pequenas diferenças nesse percentual em comparação à contratada, as pesquisas poderiam demonstrar que os preços praticados no Contrato 11/2011 não eram mais vantajosos.
121.	Ressalte-se, também, em verificação do disposto no art. 161 do Regimento Interno do TCU, não há circunstâncias objetivas nos elementos de defesa apresentados pelos demais responsáveis nestes autos que possam aproveitar ao Sr. Rodrigo Bauer do Carmo.
122.	Ao não apresentar sua defesa, o responsável deixou de produzir prova da regular aplicação dos recursos sob sua responsabilidade, em afronta às normas que impõem aos gestores públicos a obrigação legal de apresentar os documentos que demonstrem a correta utilização das verbas públicas, em observância ao contido no art. 93 do Decreto-Lei 200/67: "Quem quer que utilize dinheiros públicos terá de justificar seu bom e regular emprego na conformidade das leis, regulamentos e normas emanadas das autoridades administrativas competentes".
123.	Configurada sua revelia frente à audiência efetuada e inexistindo comprovação de que o responsável tenha atuado em observância ao disposto no art. 57, inciso II, da Lei 8.666/1993, considerados os elementos existentes nos autos, não resta alternativa senão dar seguimento ao processo.
OUTRAS INFORMAÇÕES
Propostas de ciências ao MTur
124.	A instrução anterior aos autos propôs que, oportunamente, fossem dadas duas ciências ao MTur.
125.	A primeira delas foi proposta em item que analisou a divergência entre o valor da proposta vencedora do certame e aquele constante no contrato firmado em decorrência da licitação (peça 33, p. 5-6) . Assinalou-se que, embora o edital da Concorrência 1/2011 tenha definido o regime de preço global, na prática a remuneração da contratada ocorreu sob o regime de preços unitários, pois os pagamentos eram realizados conforme a execução de itens de serviços previstos no projeto básico, respeitados os valores unitários da proposta contratada e o total anual máximo fixado no instrumento (peça 33, p. 6) .
126.	Como não houve a estimativa de quantitativos no edital da Concorrência 1/2011, fator motivador da realização de audiências nesta representação, ficou prejudicada a aferição sobre possível ocorrência do denominado "jogo de planilha" durante a execução. A ausência de estimativa de quantitativos também pode ter levado à seleção de proposta que não era a mais vantajosa para a Administração no certame.
127.	Consoante o art. 9º, inciso I, da Resolução-TCU 315, de 22/4/2020, as "ciências" se destinam a reorientar a atuação administrativa a fim de se evitar a prática de condutas similares.
128.	Portanto, em função da situação encontrada e da correspondência da proposta com o definido na Portaria Segecex 9/2020, propõe-se que seja dada ciência ao MTur, com fundamento no art. 9º, inciso I, da Resolução-TCU 315/2020, acerca da necessidade de que seja estimado o quantitativo do objeto a ser licitado, principalmente nos casos de regime de empreitada por preço global, conforme preveem os arts. 7º, § 4º, e 47 da Lei 8.666/1993.
129.	A segunda proposta versou sobre os procedimentos internos adotados no MTur por ocasião da celebração do 3º termo aditivo ao Contrato 11/2011, o qual acresceu o valor em 25%. Segundo apontado na instrução anterior aos autos, a área técnica do MTur, após emissão de recomendação de ajuste em parecer da Consultoria Jurídica do ministério, deu seguimento ao processo para a celebração do aditivo sem que houvesse o retorno do processo àquela consultoria (peça 33, p. 9) . Propôs-se, assim, que fosse efetuada ciência ao MTur de que, em razão do disposto no art. 38, parágrafo único, da Lei 8.666/1993, as minutas de editais de licitação, bem como as dos contratos, necessitam ser previamente examinadas e aprovadas por assessoria jurídica da Administração, de modo que, havendo o órgão jurídico restituído o processo com exame preliminar, torna-se necessário o retorno desse, após o saneamento das pendências apontadas, para emissão de parecer jurídico conclusivo, sobre sua aprovação ou rejeição (peça 33, p. 9) .
130.	Na situação analisada, o Parecer 252/2013/CONJUR-MTur/CGU-AGU recomendou que o setor competente evidenciasse a superveniência de motivo para justificar o acréscimo quantitativo pretendido com a celebração do 3º termo aditivo ao Contrato 11/2011 (peça 18, p. 38) . O parecer conclui que todos os demais requisitos legais e contratuais foram cumpridos e que, uma vez atendida a recomendação efetuada, não haveria óbice para a celebração do aditivo (peça 18, p. 38-39) .
131.	Nesta oportunidade, entende-se que o próprio parecer da Consultoria Jurídica do MTur dispensou a necessidade de retorno do processo para nova análise da unidade, uma vez que a recomendação fosse considerada atendida. Isso ocorreu por meio de despacho emitido em 16/10/2013 pela Coordenadora-Geral de Recursos Logísticos do MTur (peça 18, p. 61) . Portanto, não se configurou os requisitos constantes da Portaria Segecex 9/2020 para que seja efetuada ciência ao MTur na situação ora analisada.
Análise da pretensão punitiva da Administração
132.	No exame técnico foram analisadas razões de justificativa apresentadas por gestores e servidores do MTur em face de audiências realizadas.
133.	Quanto à ocorrência da prescrição da pretensão punitiva, ou seja, da punibilidade do gestor faltoso, na dimensão sancionatória, que significa a aplicação da multa prevista no art. 57 da Lei 8.443/1992 e demais sanções previstas no mesmo normativo, o Tribunal aprovou incidente de uniformização de jurisprudência por meio do Acórdão 1441/2016-TCU-Plenário, Ministro-Redator Walton Alencar Rodrigues. Foi firmado o entendimento de que a matéria se subordina ao prazo prescricional de dez anos indicado no art. 205 do Código Civil, contado a partir da data de ocorrência da irregularidade a ser sancionada.
134.	Ainda segundo o citado acórdão, o ato que ordenar a citação, a audiência ou oitiva da parte interrompe a prescrição, nos termos do art. 202, inciso I, do Código Civil; e que a prescrição interrompida recomeça a correr da data em que for ordenada a citação, a audiência ou oitiva da parte, nos termos do art. 202, parágrafo único, parte inicial, do Código Civil.
135.	No que se refere às audiências promovidas nestes autos, o ato irregular mais antigo praticado se refere à elaboração e aprovação do projeto básico da Concorrência 1/2011, sem que tivessem sido observados dispositivos da Lei 8.666/1993. Como referencial de data para o mencionado documento, considera-se o dia 2/3/2011, quando houve a publicação do aviso da licitação no Diário Oficial da União (peça 83, p. 58) .
136.	As datas das demais audiências se referem à elaboração de memorandos por ocasião dos aditivos ao Contrato 11/2011 (ocorridos em 27/11/2012, 13/11/2013, 23/9/2014 e 10/11/2015) e à celebração do 7º termo aditivo, a qual se deu em 7/12/2016.
137.	Nota-se, portanto, que ainda não se operaram os efeitos da prescrição da pretensão punitiva quanto às audiências realizadas nestes autos, haja vista que não houve o transcurso de dez anos dos fatos irregulares, em consonância ao Acórdão 1441/2016-TCU-Plenário. Ademais, o Exmo. Ministro-Relator Vital do Rêgo, autorizou a realização das audiências por meio de despacho de 3/3/2020 (peça 36) , momento em que ocorreu a interrupção da prescrição, recomeçando a correr o prazo a partir dessa data, conforme o art. 202, inciso I e parágrafo único, parte inicial do Código Civil.
Possíveis reflexos em outros processos
138.	Apontou-se, na instrução anterior aos autos (peça 33) , que as análises das audiências do Sr. Frederico Silva da Costa e do Sr. Alberto Alves podem impactar, respectivamente, a apreciação dos TCs Processo 041.674/2012-0 (prestação de contas da Secretaria-Executiva do MTur, exercício de 2011) e Processo 032.879/2017-2 (prestação de contas da Secretaria-Executiva do MTur, exercício de 2016) .
139.	A presente representação também é causa para o sobrestamento de contas de responsáveis arrolados nos TCs Processo 019.668/2014-7 (prestação de contas da Secretaria-Executiva do MTur, exercício de 2013) e Processo 030.889/2015-4 (prestação de contas da Secretaria-Executiva do MTur, exercício de 2014) , de acordo com, respectivamente, os Acórdão 9939/2017-TCU-Segunda Câmara, rel. Augusto Nardes, e 2.313/2017-TCU-2ª Câmara, rel. Augusto Nardes.
140.	Quanto à prestação de contas da Secretaria-Executiva do MTur, exercício de 2011 (TC Processo 041.674/2012-0) , propôs-se, no exame técnico desta instrução, a rejeição de razões de justificativa apresentadas pelo Sr. Frederico Silva da Costa quanto à aprovação do projeto básico da Concorrência 1/2011, tendo em vista que não foram relacionados e estimados os respectivos quantitativos para cada um dos serviços objetos da licitação, o que contrariou os arts. 3º, 6º, inciso IX, e o art. 7º, § 4º, da Lei 8.666/1993. Eventual acolhimento dessa proposta pelo acórdão que vier a ser proferido pode gerar impacto no julgamento das contas do responsável quanto àquele exercício.
141.	Sobre a prestação de contas da Secretaria-Executiva do MTur, exercício de 2016 (TC Processo 032.879/2017-2) , acolheu-se as razões de justificativa apresentadas pelo Sr. Alberto Alves a respeito da assinatura do 7º Termo Aditivo ao Contrato 11/2011, ocorrida em 7/12/2016, o qual prorrogou a vigência contratual sem que fosse demonstrada a vantajosidade dos preços vigentes à Administração, o que contrariou o art. 57, inciso II, da Lei 8.666/1993. Caso mantida essa proposta no acórdão que vier a ser proferido, não haveria impactos do apurado nesta representação quanto ao julgamento das contas do responsável relativas ao exercício de 2016.
142.	Por fim, não foram apontadas, nesta representação, possíveis irregularidades cometidas por responsáveis arrolados nas contas da Secretaria-Executiva do MTur relativas aos exercícios de 2013 (TC Processo 019.668/2014-7) e 2014 (TC Processo 030.889/2015-4) . Logo, não há impactos do presente processo em relação aos responsáveis arrolados àquelas contas.
143.	Dessa forma, propõe-se, nos termos do art. 8º da Resolução-TCU 315/2020, fazer constar, na ata da sessão em que estes autos forem apreciados, comunicação do relator ao colegiado no sentido de que seja juntada cópia da deliberação que vier a ser adotada aos TCs Processo 041.674/2012-0, Processo 019.668/2014-7, Processo 030.889/2015-4 e Processo 032.879/2017-2.
CONCLUSÃO
144.	A presente representação foi autuada com base no art. 237, inciso VI, do Regimento Interno do TCU, para apurar possíveis irregularidades ocorridas no âmbito da Secretaria-Executiva do MTur relacionadas à Concorrência 1/2011.
145.	Em despacho de 3/3/2020, o Exmo. Ministro-Relator, Vital do Rêgo, conheceu da representação, uma vez preenchidos os requisitos de admissibilidade previstos nos arts. 235 e 237 do Regimento Interno do TCU, e autorizou a realização de audiências (item 8) .
146.	No exame técnico desta instrução foram analisadas as razões de justificativa trazidas por responsáveis em relação à realização da Concorrência 1/2011 e à execução do Contrato 11/2011, dela decorrente.
147.	Quanto à ausência de completa identificação do objeto licitado e conhecimento de todos os materiais e serviços necessários a sua consecução, considerou-se que o projeto básico da Concorrência 11/2011 contém elementos que permitem identificar os serviços a serem prestados em detalhes, bem como a composição de seus custos. Cabe, assim, o acolhimento das razões de justificativa apresentadas pela Sra. Amanda Kalil de Melo Lavor e pelo Sr. Frederico Silva da Costa (itens 14 a 30 e 48 a 57) .
148.	Por sua vez, constatou-se que não houve a relação e estimativa, no projeto básico da Concorrência 1/2011, dos quantitativos dos serviços, o que trouxe prejuízo à competitividade do certame, à obtenção da proposta mais vantajosa, à isonomia e ao controle da execução contratual, contrariando os arts. 3º, 6º, inciso IX, e 7º, § 4º, da Lei 8.666/1993. Propõe-se a rejeição das razões de justificativa apresentadas pela Sra. Amanda Kalil de Melo Lavor e pelo Sr. Frederico Silva da Costa, e a aplicação da multa prevista no art. 58, inciso II, da Lei 8.443/1992 (itens 31 a 47 e 58 a 63) .
149.	Também foram ouvidos em audiências responsáveis pela prorrogação da vigência do Contrato 11/2011, por meio do 1º, 4º, 5º, 6º e 7º termos aditivos, sem que a vantajosidade dos preços à Administração fosse adequadamente demonstrada.
150.	No que concerne às prorrogações efetuadas por meio do 1º, 4º e 6º termos aditivos, apontou-se que a ausência de pesquisa do percentual dos honorários incidentes sobre os serviços de terceiros, que constituía parcela relevante dos valores totais, inviabilizou a correta verificação da vantajosidade dos preços contratados, o que contrariou o art. 57, inciso II, da Lei 8.666/1993. Propõe-se a rejeição das razões de justificativa apresentadas pela Sra. Amanda Kalil de Melo Lavor, pelo Sr. Carlos Guterres Parada Júnior e pela Sra. Velza Maria de Aguiar Fregapani, bem como a aplicação da multa prevista no art. 58, inciso II, da Lei 8.443/1992 (itens 64 a 71, 72 a 83 e 101 a 107) .
151.	Sobre a prorrogação de vigência objeto do 5º termo aditivo, o responsável, Sr. Rodrigo Bauer do Carmo, embora regularmente notificado, não compareceu aos autos. Como não foram identificadas circunstâncias objetivas nos elementos de defesa apresentados pelos demais responsáveis que pudessem aproveitar ao Sr. Rodrigo Bauer do Carmo, propõe-se que seja considerado revel, nos termos do art. 12, § 3º, da Lei 8.443/1992, e lhe seja aplicada a multa prevista no art. 58, inciso II, da Lei 8.443/1992 (itens 118 a 123) .
152.	A respeito da prorrogação da vigência por meio do 7º termo aditivo, verificou-se que o Sr. Alberto Alves atuou diligentemente, tomando a decisão de assinar o mencionado aditivo apoiado nos pareceres da área técnica, os quais informaram a existência de todas as condições legais necessárias para a prorrogação da vigência. Propõe-se, destarte, o acolhimento das razões de justificativa apresentadas pelo responsável (itens 108 a 117) .
153.	Examinou-se, ainda, a audiência do Sr. Carlos Guterres Parada Júnior em função da elaboração de memorandos que justificaram a firmatura do 3º termo aditivo ao Contrato 11/2011, o qual acresceu o valor contratado em 25%. Ponderou-se que, nesses documentos, foram relacionados os serviços e profissionais que seriam majorados, assim como, o impacto financeiro que esses incrementos causariam no valor do Contrato 11/2011. Por conseguinte, propõe-se o acolhimento das razões de justificativa apresentadas pelo responsável (itens 84 a 100) .
154.	Por fim, em vista das apurações consignadas na instrução anterior aos autos (peça 33) , propõe-se: i) dar ciência ao MTur, com fundamento no art. 9º, inciso I, da Resolução-TCU 315, de 2020, acerca da necessidade de que seja estimado o quantitativo do objeto a ser licitado, principalmente nos casos de regime de empreitada por preço global, conforme preveem os arts. 7º, § 4º, e 47 da Lei 8.666/1993; e, ii)  nos termos do art. 8º da Resolução-TCU 315, de 2020, fazer constar, na ata da sessão em que estes autos forem apreciados, comunicação do relator ao colegiado no sentido de que seja juntada cópia da deliberação que vier a ser adotada aos TCs Processo 041.674/2012-0, Processo 019.668/2014-7, Processo 030.889/2015-4 e Processo 032.879/2017-2 (itens 124 a 131 e 138 a 143) .
PROPOSTA DE ENCAMINHAMENTO
155.	Ante o exposto, submetem-se os autos à consideração superior, propondo:
a)	conhecer da presente representação, satisfeitos os requisitos de admissibilidade previstos nos arts. 235 e 237, inciso VI, do Regimento Interno do TCU, e no art. 103, § 1º, da Resolução TCU 259/2014, para, no mérito, considerá-la parcialmente procedente;
b)	considerar revel, para todos os efeitos, o Sr. Rodrigo Bauer do Carmo (CPF XXX.425.210-XX) , dando-se prosseguimento ao processo, com fundamento no art. 12, § 3º, da Lei 8.443/1992;
c)	acolher as razões de justificativa dos responsáveis a seguir, com fundamento no art. 250, § 1º, do Regimento Interno do TCU:
c.1) Sr. Frederico Silva da Costa (CPF XXX.889.701-XX) , então Secretário-Executivo do Ministério do Turismo, pela aprovação do projeto básico da Concorrência 1/2011, em relação à ausência da completa identificação do objeto licitado e o conhecimento de todos os materiais e serviços necessários a sua consecução, o que contrariou os arts. 3º, 6º, inciso IX, e 7º, § 2º, incisos I e II, da Lei 8.666/1993;
c.2) Sra. Amanda Kalil de Melo Lavor (CPF XXX.708.011-XX) , então Coordenadora da Assessoria de Comunicação Social do MTur, pela elaboração do projeto básico da Concorrência 1/2011, em relação à ausência da completa identificação do objeto licitado e o conhecimento de todos os materiais e serviços necessários a sua consecução, o que contrariou os arts. 3º, 6º, inciso IX, e 7º, § 2º, incisos I e II, da Lei 8.666/1993;
c.3) Sr. Carlos 	Guterres Parada Júnior (CPF XXX.446.183-XX) , então Chefe da Assessoria de Comunicação Social do MTur, pela elaboração dos Memorandos 281/2013 e 196/2013, que serviram de base para a firmatura do 3º Termo Aditivo ao Contrato 11/2011, tendo sido o valor contratado acrescido em 25%, sem que nos mencionados documentos fosse demonstrado o impacto financeiro de cada alteração de quantitativo de horas e de atividades, e seu cotejamento com o histórico de execução contratual, de modo a se justificar o acréscimo, o que contrariou o art. 65, caput, da Lei 8.666/1993;
c.4) Sr. Alberto Alves (CPF XXX.595.148-XX) , então Secretário-Executivo do MTur, pela assinatura do 7º Termo Aditivo ao Contrato 11/2011, ocorrida em 7/12/2016, o qual prorrogou a vigência contratual sem que fosse demonstrada a vantajosidade dos preços vigentes à Administração, o que contrariou o art. 57, inciso II, da Lei 8.666/1993;
d)	rejeitar as razões de justificativa dos responsáveis a seguir, com fundamento no art. 250, § 2º, do Regimento Interno do TCU:
d.1) Sr. Frederico Silva da Costa (CPF XXX.889.701-XX) , então Secretário-Executivo do Ministério do Turismo, pela aprovação do projeto básico da Concorrência 1/2011, tendo em vista que não foram relacionados e estimados os respectivos quantitativos para cada um dos serviços objetos da licitação, o que contrariou os arts. 3º, 6º, inciso IX, e o art. 7º, § 4º, da Lei 8.666/1993;
d.2) Sra. Amanda Kalil de Melo Lavor (CPF XXX.708.011-XX) , então Coordenadora da Assessoria de Comunicação Social do Ministério do Turismo:
d.2.1) pela elaboração do projeto básico da Concorrência 1/2011, tendo em vista que não foram relacionados e estimados os respectivos quantitativos para cada um dos serviços objetos da licitação, o que contrariou os arts. 3º, 6º, inciso IX, e o art. 7º, § 4º, da Lei 8.666/1993;
d.2.2) pela elaboração do Memorando 222/2012/ASCOM/GM, de 27/11/2012, o qual serviu de base para a prorrogação da vigência do Contrato MTur 11/2011 por meio do 1º Termo Aditivo, sem que fosse demonstrada adequadamente, no memorando, a vantajosidade dos preços à Administração, haja vista que não houve pesquisa no mercado do item relativo aos honorários a serem cobrados pelos serviços estimados de terceiros, o qual representava 79,9% do valor contratado, contrariando o art. 57, inciso II, da Lei 8.666/1993;
d.3) Sr. Carlos Guterres Parada Júnior (CPF XXX.446.183-XX) , então Chefe da Assessoria de Comunicação Social do Ministério do Turismo, pela elaboração do Memorando 212/2013/ASCOM/GM, de 13/11/2013, o qual serviu de base para a prorrogação da vigência do Contrato MTur 11/2011 por meio do 4º Termo Aditivo, sem que fosse demonstrada adequadamente, no memorando, a vantajosidade dos preços à Administração, haja vista que não houve pesquisa no mercado do item relativo aos honorários a serem cobrados pelos serviços estimados de terceiros, o qual representava 79,9% do valor contratado, contrariando o art. 57, inciso II, da Lei 8.666/1993;
d.4) Sra. Velza Maria de Aguiar Fregapani (CPF XXX.044.506-XX) , então Coordenadora de Assessoria de Comunicação Social do Ministério do Turismo, pela elaboração do Memorando 138/2015/GM/ASCOM, de 10/11/2015, o qual serviu de base para a prorrogação da vigência do Contrato MTur 11/2011 por meio do 6º Termo Aditivo, sem que fosse demonstrada adequadamente, no memorando, a vantajosidade dos preços à Administração, haja vista que não houve pesquisa no mercado do item relativo aos honorários a serem cobrados pelos serviços estimados de terceiros, o qual representava 79,9% do valor contratado, contrariando o art. 57, inciso II, da Lei 8.666/1993;
e)	aplicar aos Srs. Frederico Silva da Costa, Carlos Guterres Parada Júnior e Rodrigo Bauer do Carmo e às Sras. Amanda Kalil de Melo Lavor e Velza Maria de Aguiar Fregapani, individualmente, a multa prevista no art. 58, inciso II, da Lei 8.443/1992, fixando-lhes o prazo de 15 (quinze) dias, a contar das respectivas notificações, para que comprovem, perante o Tribunal, o recolhimento das dívidas ao Tesouro Nacional, atualizadas monetariamente desde a data do acórdão que vier a ser proferido até a data dos efetivos recolhimentos, se forem pagas após o vencimento, na forma da legislação em vigor;
f)	autorizar, desde logo, nos termos do art. 28, inciso II, da Lei 8.443/1992, a cobrança judicial das dívidas caso não atendidas as notificações;
g)	dar ciência ao Ministério do Turismo, com fundamento no art. 9º, inciso I, da Resolução-TCU 315/2020, acerca da necessidade de que seja estimado o quantitativo do objeto a ser licitado, principalmente nos casos de regime de empreitada por preço global, conforme preveem os arts. 7º, § 4º, e 47 da Lei 8.666/1993; e,
h)	fazer constar, nos termos do art. 8º da Resolução-TCU 315/2020, na ata da sessão em que estes autos forem apreciados, comunicação do relator ao colegiado no sentido de que seja juntada cópia da deliberação que vier a ser adotada aos TCs Processo 041.674/2012-0, Processo 019.668/2014-7, Processo 030.889/2015-4 e Processo 032.879/2017-2.
É o relatório.

Felippe Seyffarth de Andrade (OAB/DF 32.294); Antônio Perilo de Sousa Teixeira Netto (OAB/DF 21.359); Guilherme Augusto Ferreira Fregapani (OAB/DF 34.406); Peter Erik Kummer (OAB/DF 16.134) e outros.

Não atuou.

REPRESENTAÇÃO. SECRETARIA-EXECUTIVA DO MINISTÉRIO DO TURISMO. POSSÍVEIS IRREGULARIDADES NA CONCORRÊNCIA 1/2011 E NO CONTRATO 11/2011 DELA DECORRENTE. CONHECIMENTO. PROJETO BÁSICO DEFICIENTE. PRORROGAÇÕES CONTRATUAIS SEM A DEMONSTRAÇÃO DE VANTAJOSIDADE PARA A ADMINISTRAÇÃO. AUDIÊNCIAS. REVELEIA DE UM DOS GESTORES. PROCEDÊNCIA PARCIAL. ACOLHIMENTO DAS RAZÕES DE JUSTIFICATIVAS EM RELAÇÃO A DEFICIÊNCIAS NO PROJETO BÁSICO. APLICAÇÃO DO ART. 28 DA LINDB E DO DECRETO 9.830/2019. CIÊNCIA À SECRETARIA-EXECUTIVA DO MTUR PARA EVITAR REPETIÇÃO DA IRREGULARIDADE. REJEIÇÃO DAS DEFESAS QUANTO À PRORROGAÇÃO CONTRATUAL SEM A DEMONSTRAÇÃO DA VANTAJOSIDADE. APLICAÇÃO DE MULTAS INDIVIDUAIS AOS GESTORES DO MTUR. NOTIFICAÇÃO.

REPRESENTAÇÃO (REPR)

Secretaria de Controle Externo do Desenvolvimento Econômico (SecexDesenvolvimento).

Em apreciação, representação da Secretaria de Controle Externo do Desenvolvimento Econômico - SecexDesenvolvimento, nos termos do art. 237, inciso VI, do RITCU, com vistas a apurar possíveis irregularidades ocorridas no âmbito da Secretaria-Executiva do Ministério do Turismo (SE/MTur) , relacionadas à Concorrência 1/2011 e à execução do Contrato MTur 11/2011 que se seguiu.
Referido certame, com valor estimado de R$ 6,5 milhões, teve por objeto a contratação de empresa especializada para prestar serviços de comunicação institucional, consultoria, análise, planejamento estratégico, assessoria de comunicação e de relações públicas.
Os indícios de irregularidades foram identificados, inicialmente, nas contas relativas ao exercício de 2011 da SE/MTur. Contudo, em razão de perpassarem a gestão relativa ao exercício de 2011, as apurações relacionadas foram realizadas neste processo específico de representação.
Tais indícios podem ser assim sintetizados: i) ausência de completa identificação de todos os insumos necessários para a consecução dos serviços e de seus respectivos quantitativos; ii) ausência de demonstração adequada da vantajosidade para a Administração nas prorrogações contratuais por meio do 1º, 4º, 5º e 6º termos aditivos e não verificação da vantajosidade na prorrogação contratual por meio do 7º termo aditivo; e iii) acréscimo de quantitativo por meio do 3º termo aditivo sem que fosse demonstrado o impacto financeiro de modo a se justificar o incremento do valor.
Após o saneamento dos autos mediante as diligências realizadas com base nas instruções preliminares de peças 9 e 23, a unidade instrutiva realizou as audiências pertinentes, assim endereçadas:
i)	aos ex-Secretários Executivos do MTur, Srs. Frederico Silva da Costa, pela aprovação de projeto básico sem a completa identificação do objeto licitado e sem a estimativa das respectivas quantidades dos serviços licitados, e Alberto Alves, em razão da assinatura do 7º termo aditivo sem a verificação da vantajosidade para a administração;
ii)	às ex-Coordenadoras da Assessoria de Comunicação Social do MTur, Srªs. Amanda Kalil de Melo Lavor, pela elaboração do projeto básico sem a completa identificação do objeto licitado e sem a estimativa das respectivas quantidades dos serviços licitados e por ter demandado a prorrogação contratual (1º Termo Aditivo) sem a demonstração da vantajosidade para o MTur; e Velza Maria de Aguiar Fregapani, por ter demandado a prorrogação contratual (6º Termo Aditivo) sem a demonstração da vantajosidade para o MTur;
iii)	aos ex-Chefes da Assessoria de Comunicação Social do MTur, Sr. Carlos Guterres Parada Junior, por ter demandado o acréscimo de 25% do objeto do contrato sem a devida justificativa (3º Termo Aditivo) , bem como por ter solicitado a prorrogação contratual (4º Termo Aditivo) sem a demonstração da vantajosidade; e Rodrigo Bauer do Carmo, por ter demandado a prorrogação contratual (5º Termo Aditivo) sem a demonstração da vantajosidade para o MTur.
Com relação ao mérito, a unidade técnica, em uníssono (peças 200 a 202) , propõe o conhecimento da representação para, no encaminhamento, sugerir o acolhimento parcial das razões de justificativas apresentadas pelos gestores do MTur, com a aplicação individual da multa prevista no art. 58, inciso II, da Lei 8.443/1992, em relação às irregularidades para as quais as justificativas não foram aceitas.
Feito esse necessário resumo, passo a decidir.
Conheço da presente representação por atender aos requisitos de admissão aplicáveis, dispostos nos arts. 235 e 237, inciso VI, do RITCU, e no art. 103, § 1º, da Resolução TCU 259/2014.
Com relação ao mérito, ao acompanhar parcialmente a proposta da unidade instrutiva, acolho em minhas razões de decidir os argumentos tratados em sua instrução de mérito e transcritos no relatório precedente, naquilo que não contrariarem os fundamentos deste voto.
Foram detectadas inicialmente deficiências no projeto básico relacionadas à não identificação completa do objeto licitado e à não especificação dos quantitativos para cada um dos serviços objetos da licitação, em afronta direta ao disposto nos arts. 6º, inciso IX, e 7º, § 2º, incisos I e II, e § 4º, da Lei 8.666/1993, e por comprometer a competitividade do certame e sua vantajosidade para a Administração, também em ofensa ao art. 3º da referida lei.
Com relação à ausência da completa especificação do objeto da licitação, de se observar que o projeto básico, tanto em seu item 4 (peça 2, p. 75-77) , em que foram especificados os 33 serviços que seriam demandados da contratada, quanto em seu Apêndice I (peça 2, p. 95-98) , que detalhou a composição dos serviços, traz informações que permitem concluir pela adequada especificação dos serviços a serem prestados e precificados pelos licitantes.
Desse modo, em consonância com as conclusões da unidade instrutiva, entendo que restou descaracterizada a referida irregularidade, devendo ser afastada a responsabilidade por sua ocorrência em relação ao ex-Secretário Executivo do MTur, Frederico Silva da Costa, e à ex-Coordenadora da Assessoria de Comunicação Social do MTur, Amanda Kalil de Melo Lavor.
Relativamente à ausência, no projeto básico, de quantitativos dos serviços a serem realizados, alegam os responsáveis, em essência, que o contrato seria para a prestação continuada de serviço, sem demanda específica, podendo ser exigida a qualquer tempo, a dificultar a realização de estimativas. 
Aduzem que não existiria risco de prejuízo para a Administração em razão de que os valores contratados não ultrapassaram o limite do que foi previamente orçado para a prestação dos serviços. Em derradeiro, alegam a existência de parecer da Consultoria Jurídica do MTur que teria ratificado a legalidade do certame.
A SecexDesenvolvimento entende que os argumentos trazidos em sede de defesa não são aptos a afastar a irregularidade noticiada. Divirjo dessa conclusão pelas razões que passo a expor.
Como bem salientou a unidade instrutiva, a prestação dos serviços objeto do Contrato 11/2011, de fato, possui natureza continuada. Tal característica, contudo, não é suficiente para afastar a necessidade de previsão das quantidades dos serviços a serem realizados, nos termos do que prescreve o art. 7º, § 4º, da Lei 8.666/1993, e conforme vasta e uníssona jurisprudência desta Corte de Contas, a exemplo dos Acórdãos 1.391/2014, 1.737/2012 e 1.391/2014, todos do Plenário, e Acórdão 4844/2017-TCU-Primeira Câmara, podendo tais quantidades serem ajustadas no curso da execução contratual, nos termos do art. 65, inciso I, b, da Lei 8.666/1993.
Acerca da existência de parecer jurídico do MTur, que concluiu pela legalidade do certame, a SecexDesenvolvimento defende que ela não poderia servir de base para a decisão dos gestores em realizar a licitação em análise.
Traz à tona a jurisprudência dominante do TCU, no sentido de que, em tal hipótese, caberia a responsabilização do gestor, na medida em que o fato de ele "ter agido com respaldo em pareceres técnicos e/ou jurídicos não tem força para impor ao administrador a prática de um ato manifestamente irregular, uma vez que a ele cabe, em última instância, decidir sobre a conveniência e a oportunidade de praticar atos administrativos, principalmente os concernentes a contratações, que vão gerar pagamentos.". (Acórdãos 2.806/2014, 2.904/2014 e 341/2015, todos do Plenário, e 2.790/2019 da 2ª Câmara) .
A responsabilização de gestores públicos, seja nas esferas administrativa, controladora ou judicial, ganhou novos contornos com a edição da Lei 13.655/2018, que trouxe importantes alterações na Lei de Introdução às Normas do Direito Brasileiro - LINDB. Entre os dispositivos da citada norma que gostaria de trazer a relevo, por impactar diretamente no deslinde da questão posta a decisão, menciono o art. 28, assim redigido:
Art. 28.  O agente público responderá pessoalmente por suas decisões ou opiniões técnicas em caso de dolo ou erro grosseiro. 
Referido artigo foi alvo de intensos debates jurídicos, notadamente no âmbito desta Corte de Contas, que num esforço interpretativo, buscou definir o conceito subjetivo do que se poderia considerar como erro grosseiro, surgindo decisões que, com o passar do tempo, buscavam a melhor exegese a ser dali extraída.
Em junho de 2019, foi editado o Decreto 9.830/2019, que regulamentou os artigos 20 ao 30 da LINDB, cuja redação foi dada pela Lei 13.655/2018.
Coube ao art. 12 do decreto em foco regulamentar a aplicação do art. 28 acima transcrito. No bojo de tal artigo, impende-se lançar um olhar mais detalhado sobre o seu § 6º, a seguir reproduzido:
Art. 12.  O agente público somente poderá ser responsabilizado por suas decisões ou opiniões técnicas se agir ou se omitir com dolo, direto ou eventual, ou cometer erro grosseiro, no desempenho de suas funções.
§ 6º  A responsabilização pela opinião técnica não se estende de forma automática ao decisor que a adotou como fundamento de decidir e somente se configurará se estiverem presentes elementos suficientes para o decisor aferir o dolo ou o erro grosseiro da opinião técnica ou se houver conluio entre os agentes.
O § 6º do art. 12 do Decreto 9.830/2019 traz novas orientações sobre a responsabilização de gestores públicos cuja decisão teve por base o conteúdo de determinado parecer técnico, aí incluído o parecer jurídico.
De acordo com o dispositivo em menção, somente poderá ser responsabilizado o gestor cuja decisão foi lastreada em parecer técnico, se, no referido parecer estiverem presentes elementos suficientes para permitir ao gestor nele identificar a presença de dolo ou erro grosseiro ou se houver conluio entre os agentes.
Como anotado neste voto, no âmbito desta Corte de Contas, firmou-se o entendimento de que o decisor (gestor) , em face da discricionariedade que a lei lhe confere, tem a liberdade de seguir ou não o que restou concluído em determinado parecer técnico, cabendo a ele, gestor público, avaliar a regularidade do parecer emitido, de sorte que, como corolário lógico, o parecer técnico não possui caráter vinculante para a Administração.
O dispositivo regulamentar ora mencionado caminha no mesmo sentido, porquanto apenas faz emergir elementos novos nesse processo de avaliação do parecer exarado e que deve ser realizado pelo gestor. Nesse contexto, caso o gestor público detecte a presença de dolo ou de erro grosseiro a macular o parecer, deve abster-se de segui-lo, sob pena de ser responsabilizado. 
Em análise do trecho do Parecer CONJUR/MTur/066/2011, transcrito à peça 78, p. 6 e 7, de se observar que ele faz expressa menção ao fato de que a minuta do edital apresentada se encontra de acordo com as disposições da Lei 8.666/1993, concluindo não haver óbice para o prosseguimento da licitação.
Especificamente quanto à necessidade da prévia especificação dos quantitativos dos serviços a serem executados, apesar de o parecer não ter sido expresso a esse respeito, infere-se que ele tinha plena ciência de que os referidos quantitativos não haviam sido mencionados no edital, porquanto assevera que as quantidades dos serviços deveriam ser demandadas pelo setor técnico quando da futura execução contratual, a serem certificadas para fins de pagamento.
Ademais, nas recomendações aos gestores do MTur exaradas no próprio parecer jurídico para tornar o projeto de edital mais aderente à legislação de regência, não se encontra aquela relacionada à necessidade de especificação prévia dos quantitativos dos serviços a serem executados.
Tais características, a meu sentir, afastam a existência de elementos a demonstrar a ocorrência de dolo ou de erro grosseiro no parecer em questão que pudessem ser identificados pelos gestores do MTur.
Essa constatação, portanto, nos termos do art. 12, § 6º, do Decreto 9.830/2019, confere legitimidade ao parecer jurídico elaborado, de sorte a permitir sua utilização como baliza e fundamento, pelos gestores do MTur, para a realização do certame, não cabendo a responsabilização do Sr. Frederico Silva da Costa, pela aprovação do projeto básico em questão, nem da Srª. Amanda Kalil de Melo Lavor, pela elaboração do aludido documento.
Em face do exposto, entendo que devem ser acolhidas as razões de justificativas apresentadas por Frederico Silva da Costa e Amanda Kalil de Melo Lavor, quanto às irregularidades relativas às ausências de completa especificação do objeto da licitação e dos quantitativos dos serviços a serem contratados.
Não obstante, nos termos do art. 9º da Resolução TCU 315/2020, entendo que deve ser dada ciência à Secretaria-Executiva do MTur, com vistas a evitar a repetição de irregularidade de igual teor, de que a não especificação prévia, nos editais de licitação, das quantidades dos serviços a serem contratados, afronta o disposto no art. 7º, § 4º, da Lei 8.666/1993 e na jurisprudência desta Corte de Contas.
Relativamente às prorrogações contratuais que foram realizadas sem a devida análise prévia acerca da vantajosidade para a Administração contratante, nos termos do que prescreve o art. 57, inciso II, da Lei 8.666/1993, acompanho, na íntegra, a análise realizada pela unidade técnica.
Em relação ao referido indício de irregularidade, foram ouvidos em audiência Amanda Kalil de Melo Lavor, Carlos Guterres Parada Junior, Rodrigo Bauer do Carmo e Velza Maria de Aguiar Fregapani, por elaborarem os memorandos que solicitavam a prorrogação do Contrato MTur 11/2011 e culminaram, respectivamente, nos 1º, 4º, 5º e 6º Termos Aditivos, e Alberto Alves por assinar o 7º Termo Aditivo.
O Sr. Rodrigo Bauer do Carmo, mesmo devidamente notificado (peça 70) , manteve-se silente, razão pela qual lhe aplico os efeitos da revelia tratados no art. 12, § 3º, da Lei 8.443/1992, dando regular seguimento ao feito.
Em suma, os responsáveis, com exceção do Sr. Alberto Alves, alegaram que, por serem serviços estimados, não necessariamente ocorreriam, dispensando a realização de prévia pesquisa de preço. Ademais, considerando inexistir alteração nas condições inicialmente pactuadas, a manutenção contratual nos termos originais teria sido favorável ao MTur.
O Sr. Carlos Guterres Parada Junior menciona, em adição, que foi admitido no MTur em 4/2/2013 e exonerado em 24/4/2014, a demonstrar que ele não teria participado dos atos administrativos relativos à Concorrência 1/2011. Defendeu que o Memorando 212/2013 por ele assinado (peça 19, p. 1) não teria solicitado a prorrogação contratual, mas comunicado que o Contrato 11/2011 venceria em 8/12/2013.
Já o Sr. Alberto Alves, na condição de Secretário-executivo do MTur, alegou ter adotado as providências devidas para assegurar que a solicitação de prorrogação contratual a ele encaminhada para assinatura obedecesse aos ditames da Lei 8.666/1993. Para tanto, após receber a solicitação em comento, requereu informações adicionais ao Chefe da Assessoria de Comunicação Social do MTur, entre elas, dados acerca da vantajosidade da prorrogação para o MTur. Com base na resposta obtida, em que as informações solicitadas foram devidamente apresentadas, promoveu a assinatura do 7º Termo Aditivo. 
Os argumentos aduzidos em sede de defesa, com exceção daqueles trazidos pelo Sr. Alberto Alves, não merecem acolhida.
Como bem asseverou a unidade instrutiva, as prorrogações, em decorrência de sua própria natureza, ocorreram após um período considerável de vigência do Contrato MTur 11/2011, o que permitiria uma análise mais próxima da realidade do que já havia sido gasto pelo MTur com os serviços até então estimados e que foram efetivamente contratados, a demonstrar que os gestores tinham subsídios informacionais para realizarem a prévia e necessária análise de vantajosidade da prorrogação contratual que se pretendia. 
De mais a mais, o fato de se repetirem, no termo aditivo, as mesmas condições contratuais originalmente avençadas, não se traduz em garantia de vantagem econômico-financeira para a administração contratante. 
É que, decorrido o período de vigência contratual ordinário, as condições de mercado à época da prorrogação podem ser tais que nova pesquisa de preço apontaria para a necessidade de realização de novo certame licitatório com valores mais benéficos à Administração.
Especificamente em relação à defesa do Sr. Carlos Guterres Parada Junior, cabe registrar que ele não foi chamado aos autos em razão de participação de atos preparatórios da Concorrência 1/2011, mas por ter assinado, em 13/11/2013, durante o período de sua gestão, memorando solicitando expressamente a prorrogação do Contrato 11/2011, sem a demonstração da vantajosidade para o MTur, conforme se observa da peça 19, p.1.
Por essas razões, em consonância com a instrução técnica, pugno pela rejeição das razões de justificativa de Amanda Kalil de Melo Lavor, Carlos Guterres Parada Junior e Velza Maria de Aguiar Fregapani, com relação à elaboração de memorandos solicitando a prorrogação contratual sem a devida e prévia análise de vontajosidade para o MTur.
Com relação ao Sr. Alberto Alves, julgo que suas razões de justificativa devem ser acolhidas. Conforme restou demonstrado nos autos, o responsável cercou-se dos cuidados legais exigidos para a realização da prorrogação contratual mediante a assinatura do 7º Termo Aditivo, entre eles, solicitou expressamente informações que comprovassem que a prorrogação seria vantajosa para o MTur. 
Com esse desiderato, trouxe aos autos cotações de preços para justificar a prorrogação excepcional, bem como contrato firmado pelo Ministério do Desenvolvimento Social e Combate à Fome com objeto semelhante, com a respectiva planilha de preço (peça 78, p. 55-56) .
Por fim, foram analisados indícios de irregularidade relacionados à formalização do 3º Termo Aditivo ao Contrato MTur 11/2011, com o acréscimo do valor contratado em 25%, sem a devida justificativa, oportunidade em que foi realizada a audiência do Sr. Carlos Guterres Parada Junior, por ter elaborado os Memorandos 281/2013 e 196/2013, que serviram de base para a elaboração e assinatura do termo aditivo em questão, contrariando o disposto no art. 65 da Lei 8.666/1993.
Após a análise da defesa apresentada, a unidade técnica concluiu "que o conteúdo dos Memorandos 281/2013 e 196/2013 demonstra que foram relacionados os serviços e profissionais que seriam majorados, assim como, o impacto financeiro que esses incrementos causariam no valor do Contrato 11/2011." Por essa razão, sugere o acolhimento da defesa apresentada pelo responsável em foco.
Manifesto minha concordância com as conclusões da SecexDesenvolvimento.
De fato, o anexo ao Memorando 281/2013 (peça 18, p. 5) , intitulado "Fluxo do Saldo de Verba - Turismo - 2013" apresenta o impacto financeiro, mês a mês, de cada uma das atividades a cargo da empresa contratada, que deveriam, àquela ocasião, sofrer incremento de demanda, de sorte que os valores totais daquele exercício indicavam acréscimo financeiro necessário para as alterações pretendidas.
Já o Memorando 196/2013 (peça 18, p. 57-60) foi elaborado pela Assessoria de Comunicação do MTur em resposta a parecer da Consultoria Jurídica daquele Ministério, em que foi destacada a necessidade de evidenciar os motivos que ensejaram o acréscimo quantitativo pretendido. Assim, conforme solicitado, o citado memorando apontou os incrementos quantitativos nos diversos itens de serviços a justificar o incremento de 25% no valor Contrato 11/2011.
Em face do exposto, entendo que as razões de justificativa apresentadas pelo Sr. Carlos Guterres Parada Junior, em relação à solicitação para a celebração do 3º Termo Aditivo, devem ser acolhidas.
A par das condutas que ensejaram a ocorrência das irregularidades mencionadas neste voto e que, mesmo após as defesas apresentadas, não foram desfiguradas, entendo pertinente que sejam aplicadas multas individuais a Amanda Kalil de Melo Lavor, Carlos Guterres Parada Junior, Rodrigo Bauer do Carmo e Velza Maria de Aguiar Fregapani, nos termos do que prevê o art. 58, inciso II, da Lei 8.443/1992. 
Por fim, considerando que os responsáveis mencionados neste processo também figuram nas contas ordinárias da Secretaria-Executiva do MTur relativas aos exercícios 2011, 2013, 2014 e 2016, autuadas, respectivamente nos TCs Processo 041.674/2012-0, Processo 019.668/2014-7, Processo 030.889/2015-4 e Processo 032.879/2017-2, entendo que cópia desta decisão deve ser juntada aos referidos processos.
Com essas considerações, VOTO para que o Tribunal aprove a minuta de Acórdão que ora submeto à consideração deste Colegiado.
TCU, Sala das Sessões Ministro Luciano Brandão Alves de Souza, em 13 de abril de 2021.
Ministro VITAL DO RÊGO 
Relator